ACORDAO-COMPLETO-2454356

ACÓRDÃO 18811/2021 ATA 40/2021 - SEGUNDA CÂMARA

VISTOS, relatados e discutidos estes autos referentes à Tomada de Contas Especial instaurada pela 8ª Inspetoria de Contabilidade e Finanças do Exército (8ª ICFEx) , em razão de possíveis prejuízos no 8º Depósito de Suprimento (8º D Sup) , decorrentes de baixas injustificadas em estoques de suprimentos, verificados em Visita de Auditoria Não Programada que teve como objetivo verificar a regularidade, escritural e contábil, do recebimento, estoque e distribuição dos artigos de subsistência (Classe 1) , no período de 1º/01/2008 a 31/03/2010. 
ACORDAM os Ministros do Tribunal de Contas da União, reunidos em sessão da 2ª Câmara, ante as razões expostas pelo Relator, em:
9.1. com fundamento nos arts. 169, inciso VI, e 212 do Regimento Interno/TCU, determinar o arquivamento dos presentes autos, sem julgamento do mérito, por ausência dos pressupostos de constituição e de desenvolvimento válido e regular do processo;
9.2. encaminhar cópia desta deliberação:
9.2.1. aos responsáveis e ao Centro de Controle Interno do Exército; e
9.2.2. à Secretaria-Geral de Controle Externo, a fim de que examine a conveniência e oportunidade de fiscalizar os casos de instauração intempestiva de Tomadas de Contas Especiais no âmbito do Comando do Exército.

Tomada de Contas Especial instaurada pela 8ª Inspetoria de Contabilidade e Finanças do Exército (8ª ICFEx) em razão de possíveis prejuízos no 8º Depósito de Suprimento (8º D Sup), decorrentes de baixas injustificadas em estoques de suprimentos, verificados em Visita de Auditoria Não Programada que teve o objetivo verificar a regularidade, escritural e contábil, do recebimento, estoque e distribuição dos artigos de subsistência (Classe 1) no período de 1º/01/2008 a 31/03/2010.

Segunda Câmara

8º Depósito de Suprimento - 8º D Sup/Comando do Exército.

3. Responsáveis: João Helder Carvalho Collyer (XXX.328.947-XX), Jossimar Berniz Fuly (XXX.717.828-XX), Jurupytan Viana da Silva (XXX.691.484-XX), Luiz Fernando Abílio de Azevedo (XXX.804.857-XX), Marcelo Marrafa Macedo (XXX.619.967-XX), Moacir Gimenez Melo (XXX.148.327-XX) e Pedro Alberto Paz de Moura (XXX.496.182-XX).

13.1. Ministros presentes: Bruno Dantas (Presidente), Augusto Nardes e Raimundo Carreiro.
13.2. Ministro-Substituto convocado: Marcos Bemquerer Costa (Relator).
13.3. Ministro-Substituto presente: André Luís de Carvalho.

MARCOS BEMQUERER

Trata-se da Tomada de Contas Especial instaurada pela 8ª Inspetoria de Contabilidade e Finanças do Exército - 8ª ICFEx (peças 1-39) , por determinação contida na Portaria 1.093/2017 do Comandante do Exército, de 23/08/2017 (peça 1, p. 8) , para apurar os achados da Visita de Auditoria Não Programada - Vanp 64607.000131/2014-54, realizada no Comando da 8ª Região Militar (UG 160163) e no 8° Depósito de Suprimento - 8º D Sup (UG 160165) , situado em Belém/PA, com o objetivo de verificar a regularidade, escritural e contábil, do recebimento, estoque e distribuição dos artigos de subsistência (Classe 1) no período de 1º/01/2008 a 31/03/2010.
2.	O Relatório da mencionada Vanp, de 30/06/2014 (peça 30, p. 25-49) , informa que o 8° Depósito de Suprimento, na qualidade de Órgão Provedor - 8º D Sup/OP, realiza as atividades de recebimento, estocagem e distribuição de artigos de subsistência ou gêneros alimentícios destinados a 23 Organizações Militares situadas na área de atuação da 8ª Região Militar, compreendendo o próprio 8° Depósito de Suprimento, na qualidade de Organização Militar - 8º D Sup/OM, e aquelas sediadas nos municípios de Belém, Tucuruí, Altamira, Marabá e Santarém, todos do Pará, Imperatriz/MA e Macapá/AP. 
3.	O 8º Depósito de Suprimento utiliza o mesmo pessoal para realizar suas atividades como OM (serviço de guarda ao quartel, preparação de refeições para seus integrantes, instrução militar, preparo e emprego de tropa etc.) , bem como as atividades de OP (recebimento e estocagem do suprimento destinado às 23 OM) . Não obstante, os depósitos do OP são separados dos depósitos da OM. 
4.	No Sistema de Administração Financeira do Governo Federal - Siafi existem duas contas contábeis que permitem controlar, separadamente, o estoque que será distribuído às 23 organizações militares (estoque do 8º D Sup/OP) e aquele que será utilizado pelo próprio 8° D Sup (estoque do 8° D Sup/OM) .
5.	Paralelamente, as Organizações Militares do Exército utilizam o Sistema de Controle Físico - Siscofis para controlar e gerenciar materiais. No 8º D Sup existem dois Siscofis independentes, um para o 8° D Sup/OP e outro para o 8º D Sup/OM. Os valores registrados nesse sistema devem guardar sintonia com os saldos das contas contábeis do Siafi. 
6.	Após adquiridos, os gêneros alimentícios são recebidos pelo 8º D Sup/OP e estocados em seus armazéns/depósitos, para posterior distribuição àquelas Organizações Militares. Os respectivos valores são registrados no Siafi/OP e no Siscofis/OP, sendo que o último também registra a descrição e as quantidades dos referidos gêneros. 
7.	Com base nas Guias de Fornecimento - GF emitidas por meio do Siscofis/OP, são retirados os bens do depósito do Órgão Provedor para serem entregues às Organizações Militares. O que consta das GF é automaticamente deduzido do saldo (estoque) do Órgão Provedor. A baixa do respectivo valor no Siafi é realizada manualmente. 
8. 	A transferência de materiais iniciada no momento da emissão das GF fica em situação de pendência, aguardando que a OM de destino receba fisicamente os bens, confira-os e aproprie-os na conta que representa o seu estoque no Siafi/OM e, a seguir, no Siscofis/OM. Dessa forma, a transferência está concluída, tanto fisicamente como nos sistemas Siafi e Siscofis. 
9. 	De acordo com o glossário do Relatório da Vanp (peça 30, p. 27) , os diversos documentos envolvidos na cadeia de suprimentos possuem as seguintes funções:
	a) Guia de Fornecimento - "documento de uso específico, emitido pelo órgão provedor, com informações sobre bens, quantidades e valores, relativamente ao suprimento que sai do depósito do órgão provedor para ser entregue às organizações militares"; causa um crédito (baixa) na conta que registra o saldo do estoque do órgão provedor, correspondente ao valor dos produtos transferidos;
	b) Documento Interno do Exército - DIEx - "documento de uso geral, utilizado a nível Exército, inclusive dentro das organizações militares; substitui os memorandos, partes, ofícios e outros documentos de uso geral";
	c) Parte - "documento anterior ao DIEx, utilizado a nível de organização militar"; 
	d) Nota de Lançamento - NL - "documento confeccionado no próprio Siafi com base em documento legal".
10.	O Relatório da Vanp (peça 30, p. 48-49) apontou os seguintes achados destoantes da sistemática acima descrita:
	a) dano de R$ l.016.553,62 no estoque do 8º D Sup/OM, correspondente a transferências de gêneros alimentícios do 8º D Sup/OP para o 8° D Sup/OM em quantidades superiores à necessidade alimentar desta última, e consequentes baixas do valor do patrimônio do 8° D Sup/OM não suportadas por documentos obrigatórios; esse dano é composto pelas parcelas de R$ 174.260,54 (30/11/2008) , R$ 583.275,48 (31/12/2008) e R$ 259.017,60 (31/01/2009) (ver detalhamento desses valores à peça 30, p. 48-49) ;
	b) dano de R$ 566.728,06 no estoque do 8º D Sup/OP, relativamente a gêneros alimentícios destinados ao abastecimento das 23 OM sediadas nos Estados do Pará, Maranhão e Amapá, pelo fato de o valor dos artigos de subsistência depositados no estoque físico do OP, em 29/03/2010, ser inferior ao valor registrado no Siafi; a baixa do estoque de distribuição no Siafi, com a finalidade de igualar o seu valor ao estoque físico dos artigos de subsistência, ocorreu em 14/10/2010, por meio da nota de lançamento 2010NL000987. 
11.	A Vanp também contou com um Relatório Complementar, de 09/12/2015 (peça 31, p. 12-51) , elaborado por solicitação da Procuradoria Militar, com a finalidade específica de levantar a documentação que teria servido de base para a realização de baixas de valores referentes a gêneros alimentícios pelo 8º D Sup/OM, no período de 1º/11/2008 a 31/01/2009, a qual fora apresentada apenas parcialmente por ocasião da fiscalização. 
12.	Após examinar analiticamente a documentação disponível, bem como os quantitativos de cada produto e respectivos preços nela registrados, a equipe da Vanp retificou o dano de R$ l.016.553,62 (subitem 9.a supra) para R$ 1.013.316,77, composto pelas parcelas de R$ 173.736,66 (novembro/2008) , R$ 580.562,51 (dezembro/2008) e R$ 259.017,60 (janeiro/2009) . Essas parcelas "representam baixas para as quais não foram encontrados documentos que as comprovem/justifiquem, ou seja, ou não foi apresentado o documento ou as informações do documento apresentado não guardam compatibilidade com os valores baixados". 
13.	Em Relatório de 18/12/2017 (peça 33, p. 91-113, e peça 34, p. 1-24) , a equipe de Tomada de Contas Especial endossou o valor do dano de R$ 566.728,06 no estoque de distribuição; retificou de R$ 1.013.316,77 para R$ 1.013.406,89 o dano no estoque interno, devido à alteração do valor impugnado em novembro/2008 de R$ 173.736,65 para R$ 173.826,87 (ver peça 34, p. 9) ; e divergiu da equipe da Vanp sobre a identificação dos agentes responsáveis. 
14.	No tocante ao dano referente ao estoque de distribuição, de R$ 566.728,06, os tomadores de contas consideraram que a irregularidade ocorreu em 29/03/2010, data em que foi verificada. Por conseguinte, apontaram como responsáveis o ordenador de despesa naquela data, o Chefe do Centro de Operações de Suprimento e o Chefe do Depósito Classe I, sobre o qual não haveria identificação segura, inovando também quanto à solidariedade desses agentes (peça 33, p. 107-113) . 
15. 	Quanto ao dano verificado no estoque interno, de R$ 1.013.406,89, os tomadores de contas indicaram como responsáveis os agentes incumbidos da operacionalização dos artigos de subsistência distribuídos ao 8º D Sup/OM, ou seja, os ordenadores de despesas, fiscais administrativos e aprovisionadores da organização militar na data de cada operação contestada, excluíram os respectivos auxiliares, por não terem poder de decisão/ingerência no referido processo, e incluíram os agentes envolvidos com a distribuição desse suprimento no âmbito do 8º D Sup/OP, quais sejam, o ordenador de despesas, o chefe do Centro de Operações de Suprimento e o chefe do Depósito Classe 1, uma vez que a distribuição não observou os parâmetros regulamentares (peça 34, p. 10-29) .
16.	A título de contextualização, vale mencionar que as ocorrências atinentes ao estoque de distribuição foram objeto de procedimentos apuratórios anteriores. São eles:
	a) Sindicância instaurada por meio da Portaria 17-Sect, de 15/03/2010, constituída com a finalidade de "apurar fatos referentes à identificação de guias de fornecimento com situação 'quitada' no Siscofis, sem que tenha sido localizada a quitação/recebimento por parte das UG favorecidas, bem como a não localização da transferência dos valores correspondentes no Siafi"; tratou-se das Guias de Fornecimento 66 a 70 e 73 a 75, todas de 21/01/2009, no valor total de R$ 1.027.832,33 (Relatório à peça 13, p. 24-48) ; na Solução da Sindicância (peça 13, 49-50) , lê-se que a incompatibilidade entre o Siafi e o Siscofis/estoque físico de distribuição, no valor de R$ 535.510,84, retroage ao término do exercício financeiro de 2008 (31/12/2008) , sendo necessário confirmar, junto ao Centro de Desenvolvimento de Sistemas, a não existência de Guias de Fornecimento no Siscofis emitidas em 2009 e até 29/03/2010, quitadas e não transferidas para as unidades de destino (excetuando-se as GF 66 a 70 e 73 a 75, cuja transferência no Siafi não foi efetuada, em virtude das UG favorecidas não terem recebido o físico correspondente) e;
	b) Sindicância complementar instaurada pela Portaria 67-Just, de 23/10/2010, visando a notificar testemunhas e sindicados; no Relatório (peça 19, p. 21-24) , o Sindicante declarou a impossibilidade em dar continuidade ao procedimento porque os fatos apurados envolviam um ou mais dos anteriores Chefes do 8º Depósito de Suprimento, todos oficiais de posto superior ao seu;
	c) Sindicância complementar instaurada pela Portaria 66-Seç Jus, de 11/10/2012, para apurar incompatibilidades entre os registros do Siafi e do Sistema de Controle Físico (Siscofis) atinentes aos artigos de subsistência destinados ao estoque de distribuição; no Relatório (peça 28, p. 46-49, e peça 29, p. 1-7) o Sindicante conclui pela existência "de indício de infração penal militar, quantos às anormalidades existentes, de extravio de documentos";
	d) Inquérito Policial Militar (IPM) 63-35.2013.7.08.0008, instaurado pela Portaria 2-IPM/Adj 01, de 10/04/2013, tendo por objeto a incompatibilidade de escrituração contábil apurada entre o Siscofis e Siafi; o resultado do inquérito, de 16/06/2013 (peça 2, p. 35 e 36-66) , assim como o Relatório Complementar 64607.005758/2015-82, de 09/12/2015 (peça 33, p. 95-96) , foram encaminhados à Procuradoria da Justiça Militar no Estado do Pará (PJM/PA) . 
17.	Após a conclusão da Vanp, o Centro de Controle Interno do Exército - CCIEx chegou a determinar a instauração de processo administrativo para assegurar aos responsáveis o contraditório e a ampla defesa, por meio do Parecer 26/2014/SAGEF/CCIEx, de 3/11/2014, o qual, todavia, não foi constituído oportunamente (peça 33, p. 95) . Como os procedimentos administrativos não propiciaram o ressarcimento aos cofres públicos pelo dano total mencionado na Vanp, o Comandante do Exército determinou a instauração da presente TCE.
18.	O CCIEX certificou a irregularidade das presentes contas (peça 38, p. 57) e o Comandante do Exército e o Ministro de Estado da Defesa atestaram haver tomado conhecimento dessa conclusão (peça 38, p. 1 e 2) 
19.	Neste Tribunal, a instrução do feito coube à Secretaria de Controle Externo de Tomada de Contas Especial - SecexTCE. Na análise preliminar (peça 49) , o Auditor Federal de Controle Externo constatou falha na identificação dos responsáveis pelo dano referente ao estoque de distribuição, no valor de R$ 566.728,06, razão pela qual essa quantia não foi objeto de citação, aos seguintes fundamentos: 
"62. 	O OCI [Órgão de Controle Interno] tem razão ao apontar a impossibilidade de responsabilização pelo débito de R$ 566.728,06. Veja-se:
62.1. 	No relatório do tomador de contas, a equipe da 8ª ICFEx, para a responsabilização dos agentes envolvidos, considerou o período de constatação efetiva do dano como 29/3/2010, pelo exercício das funções com poder de decisão/ingerência sobre o respectivo processo, as correspondentes atribuições, bem como o registro ou não de alterações a respeito por ocasião das passagens de função previstas no capítulo V do título V do Regulamento de Administração do Exército (peça 44) . Em que pese a falta de zelo do Cel. Moacir Gimenez Melo ao assumir a função de OD, o estabelecimento dessa data é indevido porque não representa a exata data em que os desvios ocorreram. Esses desvios seguramente ocorreram entre 29/3/2010 e a data da última conferência física dos estoques, mas não se sabe quando esta teria sido realizada. Consequentemente, não há como apontar os responsáveis.
62.2. 	Segundo apontado no Relatório de Auditoria de TCE 02/2018/SAGEF/CCIEx, o Siscofis apresentava problemas, à época. Com a mudança da sistemática de apropriação de gêneros, no Siafi, em 2009, este começou a receber lançamentos a partir do mês de maio de 2009, sendo que a primeira transferência para o 8° D Sup ocorreu somente em 24/7/2009, sendo as demais transferências realizadas somente a partir de 9/11/2009, o que pode ter contribuído para o descontrole entre os gêneros estocados e o valor registrado na conta (peça 38, p. 23) . Percebe-se uma evidente inconsistência, haja vista que o primeiro lançamento ocorreu em maio de 2009, ao passo que as transferências de estoques somente se iniciaram em julho de 2009, em claro descompasso entre lançamentos e transferências. 
63. 	Logo, não é possível estabelecer o momento exato da perda patrimonial e, consequentemente, apontar os responsáveis. A identificação dos responsáveis pelo dano ao erário, relativamente ao valor de R$ 566.728,06, um dos pressupostos de constituição e desenvolvimento da TCE, restou prejudicada."
20.	Por conseguinte, a citação dos responsáveis limitou-se ao dano apurado no estoque interno do 8º D Sup. Os responsáveis mencionados no quadro abaixo foram chamados a apresentar alegações de defesa sobre desrelacionamentos de gêneros alimentícios acima da demanda da unidade e sem justificativas, no período de novembro/2008 a janeiro/2009, com ofensa a diversos artigos do Regulamento de Administração do Exército - RAE, às Normas Administrativas Relativas ao Suprimento - Narsup, ao art. 34, 1, do Regulamento Interno e dos Serviços Gerais - RISG, à Portaria 25 do Departamento-Geral de Serviços - DGS e à Portaria 963 da Secretaria de Logística, Mobilização, Ciência e Tecnologia - Selom, e/ou para recolherem aos cofres do Tesouro Nacional os débitos abaixo indicados, atualizados monetariamente a partir das datas das respectivas parcelas até o efetivo recolhimento:
	Responsáveis solidários
	Débitos (R$) 
	Datas

	João Helder Carvalho Collyer, ordenador de despesas 
Jossimar Berniz Fuly, chefe do Departamento Classe 1
Jurupytan Viana da Silva, encarregado do Setor de Aprovisionamento 
Luiz Fernando Abílio de Azevedo, fiscal administrativo
Marcelo Marrafa Macedo, chefe do Centro de Operações de Suprimento
	416,50
16.239,81
226,26
136.289,38
2.626,64
17.896,35
1.444,16
	29/10/2008
03/11/2008
05/11/2008
11/11/2008
12/11/2008
13/11/2008
17/11/2008

	Joao Helder Carvalho Collyer, ordenador de despesas
Jossimar Berniz Fuly, chefe do Departamento Classe 1
Jurupytan Viana da Silva, encarregado do Setor de Aprovisionamento 
Marcelo Marrafa Macedo, chefe do Centro de Operações de Suprimento
	 3.175,07
471,22
13.783,28
236.048,78
372,58
730,85
4.913,48
43.859,12 
	29/11/2008
21/11/2008
01/12/2008
02/12/2008
03/12/2008
09/12/2008
15/12/2008
30/12/2008

	Joao Helder Carvalho Collyer, ordenador de despesas
Jossimar Berniz Fuly, chefe do Departamento Classe 1
Jurupytan Viana da Silva, encarregado do Setor de Aprovisionamento 
Marcelo Marrafa Macedo, chefe do Centro de Operações de Suprimento
Pedro Alberto Paz de Moura, fiscal administrativo
	1.489,60
5.413,93
268.992,37
4.330,51
 245.639,41
	18/12/2008
30/12/2008
30/12/2008
02/01/2009
245.639,41

	Moacir Gimenez Melo, ordenador de despesas
Jossimar Berniz Fuly, chefe do Departamento Classe 1 
Jurupytan Viana da Silva, encarregado do Setor de Aprovisionamento
Marcelo Marrafa Macedo, chefe do Centro de Operações de Suprimento
Pedro Alberto Paz de Moura, fiscal administrativo
	 5.047,62
4.000,06
	14/01/2009
16/01/2009

21. 	Conjugando-se a proposta de citação (peça 49, item 73) com a Tabela de agentes responsabilizados pelo dano no estoque interno (peça 49, item 44) , têm-se que os diversos artigos do Regulamento de Administração do Exército (peça 44) tidos por infringidos foram os seguintes: 
	RESPONSÁVEL
	FUNÇÃO
	PERÍODO
	NORMA INFRINGIDA

	João Helder Carvalho Collyer
	Ordenador de Despesas
	19/01/2006 a 08/01/2009
	arts. 27, 1; 28, 2; 108; 132; 125, 2; e 129 do RAE

	Moacir Gimenez Melo
	Ordenador de Despesas
	09/01/2009 a 21/01/2011
	Idem

	Luiz Fernando Abílio de Azevedo
	Fiscal Administrativo
	03/01/2008 a 19/11/2008
	arts. 27, l; 28, 2; 108; 132; 125, 2; e 129, 4, do RAE; e art. 34, 1, do RISG

	Marcelo Marrafa Macedo
	Fiscal Administrativo 
	20/1l/2008 a 06/12/2008
	Idem

	Pedro Alberto Paz de Moura
	Fiscal Administrativo 
	17/12/2008 a 31/12/2009
	Idem

	Marcelo Marrafa Macedo
	Chefe do COS
	16/11/2005 a 22/05/2009
	arts. 108; 109; 125, 1, 2 e 4, do RAE e Narsup

	Jossimar Beniz Fuly
	Chefe do Dep. Classe 1
	12/2005 a 05/01/2009
	arts. 35, 1; 36; e 125, 10, do RAE

	Jurupytan Viana da Silva
	Encarregado do Setor de Aprovisionamento
	27/10/2008 a 04/06/2009
	arts. 37, 1, 2, 5, 6, 7, 8 e 9; 108; 125, 2, 4 e 14; e 130 do RAE (5) ; Portaria 025-DGS, de 26/11/1987; e
Portaria 963-SELOM, de 9/8/2005.

Fonte: peça 38, p. 25-2622.	O Despacho de Conclusão das Comunicações Processuais (peça 121) registra que as citações foram implementadas por meio dos expedientes abaixo relacionados: 
	Comunicação 
	Peça
	Destinatário
	Origem do ende-reço
	Data da ciência ou motivo da devolução da correspondência
	Aviso de Recebi-mento 

	Ofício 51/2019-SecexTCE
	64
	Joao Helder Carvalho Collyer
	Receita Federal
	17/01/2019
	105

	Ofício 52/2019-SecexTCE
	63
	Jossimar Berniz Fuly
	Receita Federal
	15/01/2019
	76

	Ofício 53/2019-SecexTCE
	62
	Jurupytan Viana da Silva
	Receita Federal
	17/01/2019
	79

	Ofício 54/2019-SecexTCE
	61
	Luiz Fernando Abilio de Azevedo
	Receita Federal
	15/01/2019
	80

	Ofício 55/2019-SecexTCE
	60
	André Jansen do Nascimento
	Outros
	15/01/2019
	77

	Ofício 56/2019-SecexTCE
	59
	Moacir Gimenez Melo
	Receita Federal
	15/01/2019
	78

	Ofício 57/2019-SecexTCE
	58
	Pedro Alberto Paz de Moura
	Receita Federal
	Mudou-se 
	Não houve

	Ofício 1570/2019-SecexTCE
	102
	Pedro Alberto Paz de Moura
	Renach
	Desconhecido 
	Não houve

	Ofício 9192/2019-Secomp-2
	108
	Pedro Alberto Paz de Moura
	Outros
	02/12/2019
	116

	Ofício 9193/2019-Secomp-2
	109
	Pedro Alberto Paz de Moura
	Outros
	Desconhecido
	Não houve

	Ofício 9194/2019-Secomp-2
	110
	Pedro Alberto Paz de Moura
	Outros
	27/11/2019
	114

	Ofício 9195/2019-Secomp-2
	111
	Pedro Alberto Paz de Moura
	Outros
	26/11/2019
	113

	Ofício 9196/2019-Secomp-2
	112
	Pedro Alberto Paz de Moura
	Outros
	Não procurado
	Não houve

	Edital 478/2020-Secomp-4
	119
	Pedro Alberto Paz de Moura
	Receita Federal
	17/04/2020
	120

23.	À exceção do Sr. Pedro Alberto Paz de Moura, todos os responsáveis apresentaram alegações de defesa (peças 74, 81, 86, 89, 92 e 95) .
24.	Esses elementos foram examinados por meio da instrução à peça 123, com proposta de arquivamento da presente TCE sem julgamento do mérito, em face da ausência de pressupostos de constituição e desenvolvimento válido e regular do processo, a qual teve a anuência dos dirigentes da unidade técnica (peças 123 e 124) . Transcrevo, no essencial, e com ajustes de forma, a referida instrução:
"ANÁLISE DOS PRESSUPOSTOS DE PROCEDIBILIDADE DA IN/TCU 71/2012
Verificação de Eventual Prejuízo ao Contraditório e Ampla Defesa
60.	Verifica-se que não houve o transcurso de mais de dez anos desde o fato gerador sem que tenha havido a notificação dos responsáveis pela autoridade administrativa federal competente (art. 6º, inciso II, c/c art. 19 da IN/TCU 71/2012, modificada pela IN/TCU 76/2016, uma vez que os desrelacionamentos de gêneros alimentícios do estoque interno do 8º D Sup ocorreram entre novembro/2008 e janeiro/2009 e os responsáveis foram notificados sobre as irregularidades pela autoridade administrativa competente em 18/12/2017 (peça 38, p. 27-31) . 
61. 	Embora o tomador de contas especiais tenha emitido o Relatório da TCE 1/2017 (peça 33, p. 91 a peça 34, p. 24) sem analisar as respostas das notificações emitidas aos responsáveis e a alínea 'c' do § 1º do art. 10 da IN TCU 71/2012 exija que o relatório do tomador das contas inclua a análise das justificativas apresentadas pelos responsáveis, a ausência da análise das justificativas pelo tomador de contas não constitui motivo para devolução do processo ao OCI, nos termos do art. 13, § 1º, da IN TCU 71/2012. Portanto, não houve prejuízo para os responsáveis, mas apenas supressão de uma parte da fase interna da TCE, que poderia acolher ou rejeitar as justificativas dos responsáveis.
Valor de constituição da TCE
62.	Verifica-se, também, que o valor atualizado do débito apurado (sem juros) em 1º/1/2017 era superior ao limite mínimo de R$ 100.000,00, na forma estabelecida conforme os arts. 6º, inciso I, e 19 da IN/TCU 71/2012, modificada pela IN/TCU 76/2016.
Verificação da existência de outros débitos
63.	Em atenção ao comando contido no item 9.4 do Acórdão 1772/2017-TCU-Plenário, de relatoria do Exmo. Ministro-Substituto Augusto Sherman Cavalcanti, e em atendimento ao disposto no art. 6º, § 1º, da IN TCU 71/2012, informa-se que não foi constatada a existência de outros débitos imputáveis aos responsáveis arrolados nestes autos.
EXAME TÉCNICO
Esgotamento da via administrativa do Ministério da Defesa para ressarcimento do dano
64.	Preliminarmente, oportuno consignar que, nos termos do art. 23, § 1º, do Decreto 7.827/2012, que regulamenta a Lei Complementar 141/2012, e do item 9.3.5.2 do Acórdão 1072/2017-TCU-Plenário (Rel. Min. Bruno Dantas) , não consta do Relatório de Auditoria 2/2018 terem sido esgotadas, na via administrativa de controle interno do Ministério da Defesa, as medidas para ressarcimento do dano.
Caracterização das irregularidades geradoras do dano ao erário
65. 	O motivo para a instauração da presente TCE seria o dano ao erário constatado por meio da análise da regularidade do recebimento, estoque e distribuição (exame escritural e contábil) dos artigos de subsistência (Classe 1) , destinados ao estoque de distribuição do 8° Depósito de Suprimento, no período de 1°/1/2008 a 31/3/2010, durante realização de visita de auditoria não programada na referida organização militar (peça 33, p. 104) .
 (...) 
67. 	Consoante relatório do tomador de contas especiais, há duas hipóteses de dano ao erário: baixa de valor do estoque de distribuição do 8° D Sup, no montante de R$ 566.728,06, e desrelacionamentos de gêneros alimentícios do estoque interno do 8º D Sup, acima da demanda do período e sem justificativa, na monta de R$ 1.013.406,98.
68. 	Relativamente ao valor de R$ 566.728,06, (...) [como explicitado na instrução à peça 49, não é possível estabelecer o momento exato da perda patrimonial e, consequentemente, apontar os responsáveis]. 
69. No relatório do tomador de contas, considerou-se que o dano ocorreu em 29/3/2010, devido à ausência de registro de alterações do estoque por ocasião da passagem da função do ordenador de despesa. Todavia, esses desvios seguramente ocorreram entre a data da última conferência física dos estoques, desconhecida, e 29/3/2010. Consequentemente, não há como apontar os responsáveis.
70. Ademais, segundo apontado no Relatório de Auditoria de TCE 2/2018/SAGEF/CCIEx, o Siscofis apresentava problemas à época. Com a mudança da sistemática de apropriação de gêneros alimentícios ocorrida em 2009, o Siafi começou a receber lançamentos a partir de maio/2009, ao passo que as transferências de estoques somente se iniciaram em julho/2009, em claro descompasso entre lançamentos e transferências. 
71. 	A segunda hipótese de dano ao erário, decorrente do desrelacionamento de gêneros alimentícios do estoque interno do 8º D Sup, a princípio acima da demanda do período e sem justificativas, no montante de R$ 1.013.406,98, reputou-se, em análise preliminar, adequadamente caracterizada, conforme demonstrado na Tabela 6 do Relatório de Auditoria de Tomada de Contas Especial 2/2018/SAGEF/CCIEx (peça 38, p. 25-26) (...) .
72. 	Embora tanto a equipe de auditoria da 8ª ICFEx quanto o OCI tenham dividido o dano de R$ 1.013.406,98 em três demonstrativos de débito, consolidados nos Anexos A.3 (peça 38, p. 64) , B.3 (peça 38, p. 86-88) e C.3 (peça 39, p. 45-46) , referentes a baixas de gêneros alimentícios ocorridas em novembro/2008, dezembro/2008 e janeiro/2009, respectivamente, as irregularidades podem ser resumidas em uma única ocorrência: desrelacionamento de gêneros alimentícios do estoque interno do 8º D Sup, acima da demanda da unidade e sem justificativas, no período de novembro/2008 a janeiro/2009. Assim considerando, e com base nos mencionados Anexos A.3, B.3 e C.3, o demonstrativo de débito poderia ser resumido conforme o quadro 2, a seguir. 
Quadro 2 - Quantificação do dano e atribuição de responsabilidades
	Data
	 Valor (R$) 
	Responsáveis solidários

	03/11/2008
	 16.239,81 
	JHCC, MMM, JBF, LFAA, JVS

	05/11/2008
	 226,26 
	JHCC, MMM, JBF, LFAA, JVS

	11/11/2008
	 136.289,38 
	JHCC, MMM, JBF, LFAA, JVS

	13/11/2008
	 17.896,35 
	JHCC, MMM, JBF, LFAA, JVS

	29/11/2008
	 3.175,07 
	JHCC, MMM, JBF, JVS

	29/10/2008
	 416,50 
	JHCC, MMM, JBF, LFAA, JVS

	12/11/2008
	 2.626,64 
	JHCC, MMM, JBF, LFAA, JVS

	17/11/2008
	 1.444,16 
	JHCC, MMM, JBF, LFAA, JVS

	21/11/2008
	 471,22 
	JHCC, MMM, JBF, JVS

	01/12/2008
	 13.783,28 
	JHCC, MMM, JBF, JVS

	02/12/2008
	 236.048,78 
	JHCC, MMM, JBF, JVS

	03/12/2008
	 372,58 
	JHCC, MMM, JBF, JVS

	09/12/2008
	 730,85 
	JHCC, MMM, JBF, JVS

	15/12/2008
	 4.913,48 
	JHCC, MMM, JBF, JVS

	18/12/2008
	 1.489,60 
	JHCC, MMM, JBF, JVS, PAPM

	30/12/2008
	 5.413,93 
	JHCC, MMM, JBF, JVS, PAPM

	30/12/2008
	 43.859,12 
	JHCC, MMM, JBF, JVS

	30/12/2008
	 268.992,37 
	JHCC, MMM, JBF, JVS, PAPM

	02/01/2009
	 4.330,51 
	JHCC, MMM, JBF, JVS, PAPM

	06/01/2009
	 245.639,41 
	JHCC, MMM, JBF, JVS, PAPM

	14/01/2009
	 5.047,62 
	MGM, MMM, JBF, PAPM, JVS

	16/01/2009
	 4.000,06 
	MGM, MMM, JBF, PAPM, JVS

	Total
	1.013.406,98 

Fonte: Anexos A.3, B.3 e C.3 (Demonstrativos de Débito) - peças 38, p. 64 e 66-68, e 39, p. 45-46.
Legendas dos responsáveis: JHCC: João Helder Carvalho Collyer; MMM: Marcelo Marrafa Macedo; JBF: Jossimar Berniz Fuly; LFAA: Luiz Fernando Abílio de Azevedo; JVS: Jurupytan Viana da Silva; PAPM: Pedro Alberto Paz de Moura; e MGM: Moacir Gimenez Melo.
72.1. 	O militar Marcelo Marrafa Macedo acumulou a função de fiscal administrativo com a função de chefe do [Centro de Operações de Suprimento] - COS no período de 20/11 a 16/12/2008. No entanto, sua responsabilidade deveria se limitar à função de chefe do COS, de modo a evitar duplicidade. 
73. 	De igual modo, as matrizes de responsabilização que formam os Anexos A.1, B.1 e C.1 do Relatório de Auditoria de TCE 02/2018/SAGEF/CCIEx podem ser consolidadas em uma única matriz, anexa a esta instrução.
74. 	Assim, com base nas atribuições de responsabilidades descritas no relatório de auditoria retromencionado e nas diversas cadeias de solidariedade entre os agentes, para efeitos de citação, as responsabilidades pelo dano ao erário podiam ser distribuídas conforme os quadros 3 a 6, a seguir:
Quadro 3 - responsabilidade solidária entre os agentes JHCC, MMM, JBF, LFAA e JVS
	Data
	Valor (R$) 

	29/10/2008
	 416,50 

	03/11/2008
	 16.239,81 

	05/11/2008
	 226,26 

	11/11/2008
	 136.289,38 

	12/11/2008
	 2.626,64 

	13/11/2008
	 17.896,35 

	17/11/2008
	 1.444,16 

	Total
	175.139,10

Quadro 4 -responsabilidade solidária entre os agentes JHCC, MMM, JBF e JVS
	Data
	Valor (R$) 

	29/11/2008
	 3.175,07 

	21/11/2008
	 471,22 

	01/12/2008
	 13.783,28 

	02/12/2008
	236.048,78 

	03/12/2008
	 372,58 

	09/12/2008
	 730,85 

	15/12/2008
	 4.913,48 

	30/12/2008
	 43.859,12 

	Total
	303.354,38

Quadro 5 - responsabilidade solidária entre os agentes JHCC, MMM, JBF, JVS e PAPM
	Data
	Valor (R$) 

	18/12/2008
	 1.489,60 

	30/12/2008
	 5.413,93 

	30/12/2008
	 268.992,37 

	02/01/2009
	 4.330,51 

	06/01/2009
	 245.639,41 

	Total
	525.865,82

Quadro 6 - responsabilidade solidária entre os agentes MGM, MMM, JBF, PAPM e JVS
	Data
	Valor (R$) 

	14/01/2009
	5.047,62

	16/01/2009
	4.000,06

	Total
	9.047,98

75. 	Dessa forma, em sintonia com o Relatório de Auditoria de TCE 2/2018/SAGEF/CCIEx, entendia-se que os gestores acima mencionados estavam solidariamente em débito com a Fazenda Nacional pela importância de R$ 1.013.406,98, em valores nominais.
Individualização das condutas
76. 	A individualização das condutas de cada um dos militares citados nesta TCE está apontada na Matriz de Responsabilização anexa à instrução de peça 49:
	a) João Helder Carvalho Collyer, ordenador de despesas - não supervisionar as atividades relacionadas ao Suprimento Classe 1 e não fiscalizar diretamente a escrituração patrimonial da Unidade, de acordo com a legislação em vigor;
	b) Moacir Gimenez de Melo, ordenador de despesas - não fiscalizar diretamente a escrituração patrimonial da Unidade, de acordo com a legislação em vigor;
	c) Marcelo Marrafa Macedo, chefe do COS - deixar de controlar adequadamente o fornecimento de gêneros [alimentícios Quantitativo de Subsistência] QS do 8° D Sup/OP (estoque de distribuição) para o 8° D Sup/OM (estoque interno) , quando era responsável pela conferência e exatidão dos suprimentos sob sua guarda;
	d) Jossimar Berniz Fuly, chefe do Depósito Classe 1 - deixar de realizar a gestão adequada dos gêneros QS estocados, de acordo com a legislação em vigor;
	e) Luiz Fernando Abílio de Azevedo, fiscal administrativo - deixar de proceder à permanente fiscalização dos registros contábeis e à administração do QS, não supervisionar o recebimento de gêneros e autorizar a saída do QS do Estoque Interno do 8º D Sup/OM para consumo em quantidades superiores à demanda da unidade;
	f) Jurupytan Viana da Silva, encarregado do setor de aprovisionamento - deixar de administrar adequadamente Suprimento Classe 1, bem como não realizar os procedimentos específicos quanto ao manuseio dos gêneros QS e sua correspondente escrituração; e
	g) Pedro Alberto Paz de Moura, fiscal administrativo - deixar de proceder à permanente fiscalização dos registros contábeis e à administração do QS, não supervisionar o recebimento de gêneros e autorizar a saída do QS do Estoque Interno do 8º D Sup/OM para consumo em quantidades superiores à demanda da unidade.
Verificação do prazo de prescrição da pretensão punitiva
77. 	Observa-se não ter ocorrido a prescrição da pretensão punitiva por parte do TCU que, nos termos do entendimento firmado no Acórdão 1441/2016-TCU-Plenário (Relator Ministro Benjamin Zymler e Redator Ministro Walton Alencar Rodrigues) , subordina-se ao prazo geral de prescrição indicado no art. 205 do Código Civil, qual seja, dez anos contados a partir da data de ocorrência da irregularidade sancionada, nos termos do art. 189 do Código Civil. As irregularidades discutidas nesta TCE ocorreram nos exercícios de 2008 e 2009 e o ato que determinou a citação dos responsáveis é de 30/11/2018, portanto menos de dez anos entre o cometimento dos atos contestados e a citação.
Análise das citações
	Alegações de Defesa do 	Sr. Joao Helder Carvalho Collyer
78. 	Por intermédio de advogado constituído nos autos (peça 70) , o Sr. Joao Helder Carvalho Collyer apresentou alegações de defesa em 4/3/2019. Os argumentos foram os seguintes:
	a) ausência de pressupostos para a instauração da TCE (peça 86, p.8) ;
	b) obrigatoriedade da observância à teoria da responsabilidade subjetiva: ausência do nexo causal e da individualização da conduta (peça 86, p. 8) ;
	c) emprego de meios não confiáveis para a apuração do dano: utilização de base de cálculo equivocada; utilização de fórmulas de consumo não previstas nas Normas Administrativas Relativas ao Suprimento (Narsup) ; e impossibilidade material de consumo acima da demanda normal (peça 86, p. 13-16) ; 
	d) violação ao princípio da ampla defesa e do contraditório: demora excessiva da instauração da TCE pelo Exército Brasileiro; jurisprudência do TCU em relação às contas iliquidáveis pelo longo transcurso de tempo (peça 86, p. 16-20) ;
	e) prescritibilidade do poder fiscalizatório de contas, conforme entendimento do Superior Tribunal de Justiça (peça 86, p. 20-21) ; 
	f) prescritibilidade da pretensão de ressarcimento ao erário (peça 86, p. 21-23) ;
	g) prescritibilidade da pretensão punitiva pelo Tribunal de Contas (peça 86, p. 23-24) ;
	h) normalidade do consumo de novembro/2008 (peça 86, p. 24-25) ;
	i) normalidade do consumo de dezembro/2008 (peça 86, p. 25-28) ;
	j) normalidade do consumo de janeiro/2009 (peça 86, p. 28-32) ;
	k) extravio de documentos probatórios por terceiros após sua gestão (peça 86, p. 32-36) ;
	l) comprovada existência de documentos probatórios na sua gestão; 
	m) conformidade de registro de gestão: conformidade contábil, visitas de inspeção da 8ª ICFEx, visitas de inspeção e controle exercido pelo Escalão Logístico da 8ª Região Militar e controle exercido pela Diretoria de Abastecimento do Departamento Logístico do Exército (peça 86, p. 36-41) ; e
	n) boa fé (peça 86, p. 41-42) .
	Alegações de Defesa do Sr. Jossimar Berniz Fuly
79. 	O Sr. Jossimar Berniz Fuly apresentou alegações de defesa em 8/3/2019, por intermédio de advogado constituído nos autos (peça 69) . Os principais argumentos foram os seguintes:
	a) não houve dano ao erário; [eventual] divergência patrimonial pode ter sido causada por fatos alheios à vontade de todos os responsabilizados na TCE, [tais como] a nova sistemática de aquisição de gêneros para todo o Exército Brasileiro pelo Comando Logístico, o atraso nas apropriações patrimoniais pelo Comando da 8ª Região Militar/8ª Divisão de Exército, falhas no controle interno [exercido pela] 8ª Inspetoria de Finanças do Exército e postergação da abertura de TCE pelo CCIEx (peça 95, p. 11) ;
	b) não era o responsável pelo Depósito Classe I à época dos fatos (peça 95, p. 15-19) ;
	c) é possível o fornecimento de suprimentos acima da demanda (peça 95, p. 19-21) ;
	d) o consumo acima da demanda seria justificado por documentos não encontrados (peça 95, p. 21-28) ;
	e) não há publicação em Boletim Interno que comprove o período em que estava à frente do COS Classe I (peça 95, p. 28) ;
	f) há divergências entre as apurações da Vanp, da TCE e do CCIEx (peça 95, p. 29) ;
	g) o adiamento da apuração dos fatos pelo CCIEx também contribuiu para que o processo se arrastasse por todos esses anos, dificultando a defesa (peça 95, p. 29-31) ;
	h) foram publicadas no Boletim Interno reuniões periódicas para contagem de estoque (peça 95, p. 31-32) ;
	i) o longo prazo ocorrido entre o suposto dano e a data de apuração da TCE dificultou a defesa, pois extrapolou o prazo legal de guarda de documentos que poderiam ser utilizados para comprovação dos fatos (peça 95, p. 33-36) ;
	j) as sindicâncias e o IPM não lograram apontar dano ao erário (peça 95, p. 36-45) .
	Alegações de Defesa do Sr. Jurupytan Viana da Silva
80. 	Por intermédio de advogado constituído nos autos (peça 71) , o Sr. Jurupytan Viana da Silva apresentou, em 4/3/2019 (peça 89) , as mesmas alegações de defesa do Sr. Joao Helder Carvalho Collyer. 
	Alegações de Defesa do Sr. Luiz Fernando Abílio de Azevedo
81. 	Por intermédio de advogado constituído nos autos (peça 68) , o Sr. Luiz Fernando Abílio de Azevedo apresentou alegações de defesa em 28/2/2019. Os argumentos foram os seguintes:
	a) falhas ou impropriedades na imputação [de responsabilidade] a ele (peça 81, p. 6-10) ;
	b) incoerências e contradições das conclusões das auditorias (peça 81, p. 10-11) ;
	c) erro na responsabilização, conforme normas pertinentes (peça 81, p. 11-12) ;
	d) divergência na imputação e quantificação do dano (peça 81, p. 12-13) ;
	e) passagem da função para outro militar no período compreendido entre 10 e 19/11/2008 (peça 81, p. 13-14) ;
	f) fornecimento de material do 8º D Sup/Órgão Provedor para 8º D Sup/Organização Militar [por meio] de documentos chamados Guias de Fornecimento/Remessa e Partes de Desrelacionamento/Notas de Lançamento do Siafi (peça 81, p. 15-16) ;
	g) existência, em momento anterior, da documentação probatória e de mecanismos de controle (peça 81, p. 18-22) ;
	h) errônea alegação que valores apresentam incompatibilidade com a demanda efetiva da referida OM (peça 81, p. 22-29) ;
	i) ausência dos pressupostos necessários para responsabilização do agente e quantificação do dano (peça 81, p. 29-34) ;
	j) ausência do nexo causal (peça 81, p. 34-37) ;
	k) ausência do elemento subjetivo - dolo ou culpa (peça 81, p. 37-39) ;
	l) violação ao princípio da ampla defesa e do contraditório (peça 81, p. 39-44) ;
	m) pressupostos de procedibilidade da IN/TCU 71/2012 (peça 81, p. 44-45) ;
	n) síntese das alegações de defesa (peça 81, p. 45-46) :
	n.1) falta de provas de que os registros contábeis, que dão suporte as movimentações, não existissem à época dos fatos, com grandes indícios do contrário; 
	n.2) falha na demonstração de que as baixas patrimoniais apresentaram incompatibilidade com a demanda efetiva da OM (no período em que esteve investido na função, até 19/11/2008) , devido à incidência de expediente integral em novembro/2008 e de operação militar que elevou o consumo;
	n.3) não caracterização da responsabilidade do agente (no período em que esteve investido na função) por ineficiência na comprovação do dano, contestação de ação ou omissão, interrupção de nexo causal e inexistência de culpa lato sensu; e
	n.4) violação clara dos direitos fundamentais contidos no art. 5º, inciso LV, da Constituição Federal, devida [à ausência de] acesso à apuração no decorrer de mais de nove anos entre os fatos e a primeira notificação (fase interna) , à não apreciação de alegações de defesa entregues dentro do prazo legal e ao decurso de mais de dez anos entre os fatos e a citação pelo TCU, que impossibilitou a juntada de documentos vitais à defesa.
	Alegações de Defesa do Sr. Marcelo Marrafa Macedo
82. 	Por intermédio de advogado constituído nos autos (peça 41) , o Sr. Marcelo Marrafa Macedo apresentou alegações de defesa em 1º/3/2019, cujos principais argumentos foram os seguintes:
	a) ausência de pressupostos para a instauração da TCE (peça 92, p. 8) ;
	b) obrigatoriedade da observância à teoria da responsabilidade subjetiva (peça 92, p. 8) ;
	c) ausência do nexo causal e da individualização da conduta (peça 92, p. 9-13) ;
	d) curto período na função de Fiscal Administrativo (peça 92, p. 13) ;
	e) emprego de meios não confiáveis para a apuração do dano: utilização de base de cálculo equivocada, utilização de fórmulas de consumo não previstas nas Normas Administrativas Relativas ao Suprimento (NARSUP) e impossibilidade material de consumo acima da demanda normal (peça 92, p. 14-17) ;
	f) violação ao princípio da ampla defesa e do contraditório: demora excessiva da instauração da TCE pelo Exército Brasileiro e jurisprudência do TCU em relação às contas iliquidáveis pelo longo transcurso de tempo (peça 92, p. 17-21) ;
	g) prescritibilidade do poder fiscalizatório de contas, conforme entendimento do Superior Tribunal de Justiça (peça 92, p. 21-22) ;
	h) prescritibilidade da pretensão de ressarcimento ao erário (peça 92, p. 22-24) ;
	i) prescritibilidade da pretensão punitiva pelo Tribunal de Contas (peça 92, p. 24) ;
	j) normalidade do consumo de novembro/2008 (peça 92, p. 25-26) ;
	k) normalidade do consumo de dezembro/2008 (peça 92, p. 26-29) ;
	l) normalidade do consumo de janeiro/2009 (peça 92, p. 29-33) ;
	m) extravio de documentos probatórios por terceiros após sua gestão (peça 92, p. 36) ;
	n) comprovada existência dos documentos probatórios na sua gestão (peça 92, p. 37) ;
	o) conformidade de registro de gestão e contábil (peça 92, p. 37-39) ;
	p) visitas de inspeção e controle exercido pelo Escalão Logístico da 8ª Região Militar (peça 92, p. 40) ;
	q) controle exercido pela Diretoria de Abastecimento do Departamento Logístico do Exército (peça 92, p. 41-42) ;
	r) boa fé (peça 92, p. 42) .
	Alegações de Defesa do Sr. Moacir Gimenez Melo
83. 	O Sr. Moacir Gimenez Melo apresentou alegações de defesa em 29/1/2019, cujos principais argumentos foram os seguintes:
	a) nomeado Chefe do 8° Depósito de Suprimento (8° D Sup) para o biênio 2009/2010; assumiu no dia 9/1/2009 e entregou o cargo no dia 21/1/2011 (peça 74, p. 1) ;
	b) terminado o cerimonial do dia 9/1/2009, passou a conduzir todas as atividades desenvolvidas naquela Organização Militar (OM) , tomando todas as providências de caráter administrativo necessárias ao desempenho das atividades fim e meio da unidade, responsabilizando-se, portanto, pelos atos e fatos administrativos ali praticados, bem como exercendo atribuições relativas às atividades de administração patrimonial (peça 74, p. 3) ;
	c) nos primeiros dias do seu comando, foi informado pelo Maj Marrafa, chefe do COS, que haveria um descompasso nos saldos do Siafi e do Siscofis, devido à não transferência do saldo do Cmdo 8ªRM/8ªDE, no Siafi, para o 8° D Sup, fruto da mudança na processualística de suprimento naquele ano, bem como pela existência de material em trânsito não recebido, formalmente, pelas OM supridas (peça 74, p. 4) ;
	d) o Siscofis era um sistema ineficiente no controle do patrimônio e estava em aperfeiçoamento; o problema era recorrente e conhecido por todos os escalões do Exército, inclusive do Centro de Desenvolvimento de Sistemas (CDS) , órgão responsável pelo desenvolvimento e implementação de melhorias no [referido sistema], do Departamento Logístico, responsável pela gerência do sistema, do Cmdo 8ªRM/8ªDE, da Diretoria de Contabilidade e da 8° ICFEx, o que se confirmou (peça 74, p. 4) ;
	e) seu primeiro expediente administrativo ocorreu no dia 12/1/2009 (segunda-feira) ; consta da fl. 4/7 do Ofício 56/2019-TCU/Secex-TCE, de 4/1/2019, o detalhamento dos débitos e das respectivas datas: R$ 5.047,62 em 14/1/2009 (quarta-feira) e R$ 4.000,06 em 16/1/2009 (sexta-feira) , primeira semana da sua gestão administrativa e operacional (peça 74, p. 4) ;
	f) como poderia, sem qualquer experiência na atividade logística de suprimento, questionar documentos produzidos ou chancelados por valoroso oficial (Marrafa) ? Mesmo que tivesse alto grau de meticulosidade ao conferi-los, não teria desvelado qualquer irregularidade (peça 74, p. 4) ; 
	g) a equipe da auditoria realizada no 8° D Sup pela 8ª ICFEx, nos dias 9 e 10/6/2009, registrou em seu relatório que foram observados, na movimentação de material de consumo no período de 1º a 31/1/2009, lançamentos incompatíveis com efetivo da OM; indagou se especialmente no período de 2 a 7 daquele mês houve uma movimentação relevante de gêneros de alimentação; em consequência, expediu a nota de auditoria 1/2009, solicitando esclarecimentos para o consumo de R$ 365.422,26 em gêneros de alimentação; ato contínuo, o Maj Marrafa, chefe do COS, apresentou sua manifestação, de 24/6/2009, onde menciona a redigitação de doze Guias de Fornecimento do ano anterior (2008) reconstruídas no ano de 2009 e o amparo encontrado (peça 74, p. 5) ;
	h) a equipe recomendou evitar lançar no início do exercício guias do exercício anterior, pois tal fato acarretaria inconsistência nos dados lançados no inventário da unidade gestora (UG) ; como se pode observar, a equipe não proibiu o lançamento de guias do exercício anterior no exercício corrente, ela sugeriu evitar, somente, o que se pode inferir ser uma prática comum, à época, naquela OM (peça 74, p. 5-6) ;
	i) as impropriedades apontadas nas visitas de auditoria realizadas pela 8ª ICFEx em 2009, durante o seu comando, não revelaram indícios de irregularidades; a amostra da auditoria realizada nos dias 9 e 10/6/2009 envolveu situação semelhante à apontada no Quadro C do relatório do Tomador de Contas 1/2017, tendo a equipe de fiscalização concluído que tal procedimento era mera impropriedade, afastando a possibilidade de irregularidade na administração ou indícios de prejuízo à União (peça 74, p. 7) ;
	j) a gravidade de tal fato deveria ter ensejado severa providência por parte da 8ª ICFEx; a equipe tinha elementos para tornar efetiva a responsabilidade, mas não o fez. Sendo assim, não há que se inferir o cometimento de irregularidade nesse ato, sob pena de se ter que [aplicar] o parágrafo único do art. 113 do RAE, segundo qual os encarregados da inspeção, verificação ou tomada de contas compartilharão da responsabilidade em que tiver incorrido o agente se for verificado que dispunham de elementos para tornar efetiva a responsabilidade [e não o fizeram] (peça 74, p. 7) ;
	k) as interpretações divergentes por parte da setorial contábil e do controle interno sobre situações semelhantes ou idênticas fazem refletir sobre a dificuldade que tem o ordenador de despesas, no exercício do comando, de discernir sobre práticas [das quais] tem pouco conhecimento, entre tantas atividades desenvolvidas e de tantos documentos a estudar, analisar e assinar na sua rotina diária, principalmente numa OM/OP complexa como é o 8° D Sup. (peça 74, p. 7) .
Análise conjunta
91. 	Tendo em vista que os responsáveis, em síntese, contestaram a ocorrência de dano ao erário, cumpre, aqui, proceder a uma reanálise mais apurada sobre os valores de débito apontados no Relatório de Auditoria 2/2018. 
	Dano de R$ 173.826,87
92. 	De acordo com o Relatório de Auditoria de TCE 2/2018, em novembro/2008 foram desrelacionados R$ 334.865,63 em [gêneros alimentícios do quantitativo de subsistência - QS]. A equipe de TCE observou que R$ 57.106,01 foram destinados à operação Pacajá; R$ 288,80, doados a uma igreja; e R$ 103.643,95, destinados à demanda alimentar daquele período, considerando-se o cumprimento de expediente integral. Assim, R$ 173.826,87 representa o valor para o qual, além de não ter sido encontrada a documentação suporte, não foi apresentada uma possível atividade extraordinária [na qual] o QS teria sido consumido (peça 38, p. 34) .
93.	Entretanto, a defesa do Sr. João Helder Carvalho Collyer argumentou que o valor de R$ 154.411,99 se refere às Partes 317 a 321, 329 e 330, relativas à Operação Pacajá 2, que foram digitadas, conferidas, recebidas, publicadas e transferidas via Siafi, [mas] depois de quase seis anos após a digitação não foram fisicamente encontradas pela equipe de auditoria do CCIEx. Segundo a defesa, essa operação envolveu [militares] do Exército, que atuaram junto com quase mil [agentes] - policiais federais, servidores do Ibama, bombeiros, policiais militares e civis; dentre outros meios [de transporte], o barco regional Paru D'Oeste foi empregado na operação (peça 86, p. 24-25) .
93.1. 	A diferença remanescente (R$ 19.414,88) decorre do fato de os auditores da Vanp terem considerado que apenas R$ 91.392,19 seria o consumo normal para o mês de novembro/2008. Todavia, a defesa alega que esse valor de R$ 91.392,19 teria sido arbitrado pelo auditor por intermédio de uma fórmula não prevista nas normas, e que é bem inferior ao convencionado para dezembro/2008 (R$ 150.247,33) , que foi mês de intenso trabalho, com o mesmo efetivo. Logo, por força da similaridade dos períodos, é possível admitir que o valor de R$ 122.968,61 para o QS estaria próximo da realidade, além de ser muito próximo ao valor considerado adequado para janeiro/2009, de R$ 122.994,91, consoante a Portaria 963/2005 (item 102) . 
94. 	Outrossim, não obstante o fato de não ter sido encontrada a documentação de suporte, a defesa do Sr. João Helder Carvalho Collyer apontou elementos para demonstrar que a Operação Pacajá 2 justificou o fornecimento de QS acima da demanda usual do 8º D Sup/OM. Com isso, é possível descaracterizar o débito de R$ 173.826,87, relativo a novembro/2008.
	Dano de R$ 580.562,51
95. 	Para o mês de dezembro/2008, o Relatório de Auditoria de TCE 02/2018 considerou que foram desrelacionados R$ 955.721,83, sendo que R$ 200.740,12 foram destinados para desmobilização de tropa que retornava do Haiti, R$ 20.759,61, para instrução de Preparo e Emprego da Tropa e R$ 150.946,62 referiram-se à demanda alimentar desse período, considerando o cumprimento de expediente integral. O restante (R$ 580.562,51) foi considerado dano ao erário, tendo como origem desrelacionamentos acima da demanda do período e sem justificativa (peça 38, p. 40) .
96. 	Por outro lado, a defesa do Sr. João Helder Carvalho Collyer apresentou justificativas para desrelacionamentos no montante de R$ 975.186,48 (peça 86, p. 25-27) . Reproduzem-se os maiores valores:
	a) R$ 23.472,58 - apoio alimentar prestado aos militares do Pelotão Especial de Transporte, que trabalhavam como tripulantes de embarcações; a balsa Codajás, que possuía oito contêineres no convés, atrelada ao empurrador Iauaretê, percorria as Guarnições de Santarém/PA, Itaituba/PA, Altamira/PA e Macapá/AP (Porto de Santana) , provendo as OM apoiadas;
	b) R$ 200.740,12 - desmobilização do 9º Contingente do Batalhão de Infantaria de Força de Paz (Batalhão Haiti) ; 
	c) R$ 150.247,33 - demanda alimentar referente ao expediente integral, calculada pela equipe da TCE; valor padronizado adotado na auditoria, por não possuir os dados que pudessem ser lançados na fórmula contida na Portaria 25-DGS, de 26/11/1987;
	d) R$ 48.793,05 - apoio às atividades de calafetagem e troca da quilha/sobrequilha do Barco Regional de madeira Odílio Cruz Rosa, a fim de deixar o meio fluvial disponível. A atividade é artesanal e envolve mão de obra técnica local e em quantidade, conforme a Parte 11-PET, de 11/6/2008, resgatada do arquivo pessoal do responsável;
	e) R$ 236.048,78 - apoio aos trabalhos ocorridos no Edifício Residencial de Oficiais Superiores (atual Residencial Forte do Presépio) , localizado na Avenida Serzedelo Corrêa, 621, em Belém/PA; o prédio em questão foi entregue para o Exército com diversos problemas; a mão de obra militar foi amplamente utilizada para saná-los, inclusive o efetivo de outras OM; os trabalhos tentaram minimizar a infiltração do piso do edifício para a garagem subterrânea, que estava alagando a garagem e manchando a pintura dos veículos, resolver o vazamento da fossa do prédio e a infiltração dos banheiros para os andares de baixo; houve um esforço de fim de ano para aproveitar a vacância dos imóveis nos meses de novembro e dezembro, quando ocorre a maioria das desocupações/ocupações dos Próprios Nacionais Residenciais; 
	f) R$ 29.552,76 - apoio aos trabalhos efetuados na serraria da Região (mobiliário externo, de mogno) e retirada da infiltração da cobertura - apartamento ocupado pelo Ch EM, em proveito do atual Residencial Forte do Presépio;
	g) R$ 25.217,86 - apoio aos trabalhos para restabelecer as cercas das laterais da sede e retirada da vegetação, até o trapiche de madeira, com o apoio do pessoal da Madeireira Semasa; 
	h) R$ 44.231,84 - apoio à missão do barco de madeira Paru D`Oeste, com civis e militares embarcados - saída da Sanave;
	i) R$ 153.286,29 - apoio aos trabalhos desenvolvidos na estrada de acesso à SU isolada (2ª Cia Sup) , localizada em Águas Lindas: terraplenagem de pontos específicos e alargamento da via, a fim de permitir o rápido trânsito da Força de Reação, em caso de possível agressão ou invasão aos paióis regionais; nessas instalações eram armazenados os armamentos oriundos da 'Campanha do Desarmamento', explosivos da Comara, tiros da Marinha do Brasil, toneladas de munição encartuchada, de pólvora e de explosivos do EB, dentre outros; e
	j) R$ 61.486,39 - apoio aos trabalhos de manutenção de bens imóveis realizados no PNR funcional do Comandante da 8ª Região Militar, localizado na Travessa Dr. Moraes, contando com a retirada da vegetação da retaguarda da casa, retirada das infiltrações do observatório de vidro (4º piso) , substituição de diversas telhas do telhado do 3º piso, pintura com verniz da estrutura de madeira ao redor da piscina, pintura, com reboco, da parte interna do muro (perímetro do PNR) .
97. 	As justificativas apresentadas pela defesa do Sr. João Helder Carvalho Collyer, embora até certo ponto plausíveis, estão desacompanhadas de provas, podendo, inclusive, haver possibilidade de o quantitativo de pessoas alimentadas ter sido superestimado pela defesa. Nesse ponto, reside a importância de o tomador de contas analisar as respostas às comunicações processuais remetidas aos responsáveis na fase interna da TCE, conforme estabelece a alínea 'c' do § 1º do art. 10 da IN TCU 71/2012, haja vista a expertise que deveria possuir. 
98. 	Por outro lado, não é razoável exigir do (s) responsável (eis) documentos depois de passados mais de dez anos desde o fato gerador das irregularidades, sobre as quais três sindicâncias e um IPM não lograram apontar as responsabilidades. 
99. 	A propósito da ausência de documentos comprobatórios, a defesa tem alguma razão ao afirmar que tais documentos não foram apresentados porque descartados em face da aprovação das contas anuais de 2008 e 2009 do 8º D Sup, ocorrida em 2010 e 2011, e da previsão, pelo RAE, de que tais documentos podem ser destruídos após o prazo de cinco anos da aprovação das contas.
100. 	Assim, há controvérsia não dirimida quanto a ter ocorrido dano ao erário, relativamente ao mês de dezembro/2008. É até provável que sim, mas os responsáveis não podem ser condenados em débito sem a demonstração inequívoca deste dano ao erário. Por isso, também é possível descaracterizar o débito de R$ 580.562,51, relativo a dezembro/2008.
	Dano de R$ 259.017,60
101. 	De acordo com o Relatório de Auditoria de TCE 02/2018, em janeiro/2009, foram desrelacionados R$ 383.633,33 em quantitativo de subsistência na mesma situação ocorrida em novembro e dezembro/2008: transferência de saldos elevados do estoque de distribuição para o estoque interno do 8° D Sup, cujos motivos seriam, além da alimentação normal da tropa, o atendimento a eventos extraordinários (peça 38, p. 46) .
101.1. 	De acordo com o Relatório Complementar, em janeiro/2009 teriam ocorrido vários eventos extraordinários que supostamente aumentaram a demanda alimentar daquele período. Entretanto, constatou-se que os valores apresentaram incompatibilidade com as necessidades decorrentes dessas supostas atividades, além de existirem outros documentos exatamente com os mesmos valores, mas com outra destinação, referentes a Guias de Fornecimento distintas daquelas relacionadas a essas supostas atividades (peça 38, p. 46) .
102.	Segundo o RA 2/2018, do valor de R$ 383.633,33, a demanda alimentar para o período, levando em consideração o efetivo completo do 8° D Sup, com base na Portaria 963/SELOM, de 9/8/2005, seria de R$ 122.994,91. Além desse montante, reconheceu-se o desrelacionamento de R$ 1.620,82, relativo à passagem de Comando da OM em comento. Assim, equipe de auditores do CCIEx apontou dano ao erário no valor de R$ 259.017,60, relativamente a gêneros alimentícios baixados além da efetiva necessidade alimentar e sem comprovação real de utilização em finalidade extraordinária (peça 38, p. 52) .
103. 	Em sentido contrário, a defesa do Sr. João Helder Carvalho Collyer argumentou que as saídas supostamente acima da demanda normal ocorridas no início de janeiro/2009 foram explicadas junto à 8ª ICFEx, em junho/2009, por ocasião da Visita de Auditoria ocorrida em 9/6/2009 (peça 38, p. 28-29) . Naquela ocasião, o TC Marrafa esteve na OM e tirou cópia da documentação, que ainda estava no arquivo do COS, e encaminhou as explicações para a 8ª ICFEx, que as analisou profundamente e as classificou como regulares (peça 86, p. 29) .
103.1. Segundo a defesa, a 8ª ICFEx, como integrante do sistema de controle interno, realizava auditorias minuciosas, com foco na documentação comprobatória dos atos e dos fatos administrativos, envolvendo trabalhos de pré-auditoria e presenciais na OM. Além das visitas regulares, havia as inopinadas e o acompanhamento quase diuturno da equipe da época da inspetoria (peça 86, p. 29) .
104. 	A defesa do Sr. João Helder Carvalho Collyer listou dezessete Guias de Fornecimento, cuja soma atingiu R$ 379.472,95. Cinco delas se referiam a consumo mensal na OM. As demais eram redigitação de guias de julho a novembro/2008 (peça 86, p. 30-31) . 
105.	Segundo a defesa, o valor referente ao consumo da OM em janeiro/2009 teria sido R$ 41.027,36, bem aquém daquele proposto pela Vanp, talvez calculado por fórmula oriunda da vivência pessoal do auditor, sem o amparo da legislação, que foi de R$ 122.994,91. O consumo da OM foi perfeitamente compatível com o efetivo a menor, provocado pela 1ª baixa dos soldados, pelo não atendimento do reforço de guarda de outras OM e pela inexistência de outros esforços laborais, a exemplo da manutenção de PNR, pois eles haviam sido finalizados em 2008 (peça 86, p. 31) .
106. 	Nota-se que as guias de fornecimento rejeitadas pelos auditores do CCIEx se referem a redigitação de guias relativas a período compreendido entre julho e novembro/2008. Questão relevante consiste em determinar se a redigitação dessas guias constituiu duplicidade de baixa de fornecimento de QS ou se não haviam sido processadas anteriormente. Os documentos contidos nos autos levam a crer que essas guias ainda não haviam sido processadas, uma vez que não houve contestação nesse sentido.
106.1. 	De acordo com o item 3.1.3 do Relatório da Vanp, essas guias encontravam-se nos autos do IPM instaurado pela Portaria 2-IPM/Adj 01, de 10/4/2013, e seus valores não teriam sido baixados na época apropriada, mas somente em janeiro/2009 (peça 30, p. 36) .
107. 	Não se tratando de baixa em duplicidade, devem ser classificadas como despesas (baixas) do exercício anterior, e não como dano ao erário. Logo, também é possível descaracterizar o débito de R$ 259.017,60, relativo ao mês de janeiro/2009, se não na totalidade, pelo menos em parte. 
108. 	Poder-se-ia argumentar que o relatório da Vanp consignou que as quantidades dos produtos alimentícios, constantes nas referidas guias de fornecimento, não eram compatíveis com os eventos aos quais se referiam, como se observa, por exemplo, na baixa de R$ 30.873,03 para atender a militares estágio S/3, pois esses estágios têm duração média de uma semana e existe apenas um militar na função de S/3 em cada uma das 23 OM apoiadas e, assim, mesmo acompanhado de um auxiliar, o efetivo seria de 46 militares, o que torna muito elevado o valor baixado para esse fim. O valor da respectiva demanda alimentar, calculado com base na Portaria 963/SELOM, resultaria no valor de R$ 5.084,49, bem menor do aquele da referida GF (peça 30, p. 37) . 
109. 	No entanto, o valor acima foi contestado no relatório da Vanp apenas a título de exemplo de incompatibilidade entre o evento e o seu custo, sendo que se reprovou o valor total de R$ 259.017,60, baixado do patrimônio do 8° D Sup/OM, relativamente a gêneros alimentícios, em janeiro/2009, considerado sem comprovação real de utilização em finalidade extraordinária (peça 30, p. 38) . 
110. 	A propósito, na composição do dano de R$ 259.017,60, o RA 2/2018 informa que foram encontradas guias de fornecimento em valores que alcançavam R$ 217.782,10, mas que não foram aceitas pelos auditores da 8ª ICFEx em face de incompatibilidades, embora sem as motivar (peça 38, p. 53) . No entanto, o RA 2/2018 não deixou esclarecido se as guias de fornecimento eram, de fato, incompatíveis, ou se eram do exercício anterior, 2008, haja vista os apontamentos constantes da Tabela 15, à peça 38, p. 46.
111. 	As tabelas 16, 17, 18, 19, 20, 21, 22 e 23 (peça 38, p. 47-51) detalham os gêneros alimentícios supostamente utilizados nos eventos extraordinários. Exceto quanto à Tabela 23 (item 108, supra) , não foi apontada nenhuma incompatibilidade. Não se apontando incompatibilidades, é possível concluir que se tratava de baixa de estoques consumidos anteriormente, não sendo causa de dano ao erário. Nesse sentido, é possível admitir que os gestores do 8º D Sup tenham renomeado as guias de fornecimento de 2008, listadas na mencionada Tabela 15 (peça 38, p. 46) , como alimentação normal da tropa em 2009. 
112. 	Por outro lado, caso não sejam baixas de estoques não efetuadas em 2008, então os gestores do 8º D Sup teriam fraudado os documentos que dariam amparo às baixas nos valores de R$ 217.782,10. Como tal hipótese não consta das sindicâncias, do IPM, do relatório do tomador de contas e nem do Relatório de Auditoria, deve ser descartada.
113. 	Assim, pode-se concluir que o débito de R$ 259.017,60 não restou devidamente comprovado, de modo que também pode ser descaracterizado. 
114. 	Em síntese, as alegações de defesa apresentadas pelos responsáveis são insuficientes para afastar a possível ocorrência de prejuízo ao erário, uma vez que estão desacompanhadas de provas. Por outro lado, também não há documentação suficiente para comprovar a ocorrência de dano ao erário. 
CONCLUSÃO
115. 	Os elementos contidos nos autos indicam falhas cometidas pelo Centro de Controle de Interno do Exército durante a fase interna da TCE, especialmente pela ausência de análise das respostas das notificações remetidas aos responsáveis, nos termos fixados pelo art. 10, § 1º, alínea 'c', da IN TCU 71/2012.
116. 	Os débitos de R$ 173.826,87, R$ 580.562,51 e de R$ 259.017,60 podem ser descaracterizados, uma vez que a defesa do Sr. João Helder Carvalho Collyer, embora sem apresentar elementos de prova, justificou os desrelacionamentos de Quantitativos de Suprimentos.
117. 	Descaracterizados os débitos apontados nesta TCE pelo CCIEx, resta ausente um dos pressupostos de constituição e desenvolvimento válido e regular de TCE, o dano ao erário, motivo pelo qual cumpre ao TCU promover o arquivamento deste processo sem julgamento do mérito.
PROPOSTA DE ENCAMINHAMENTO
116. 	Diante do exposto, submeto os autos à consideração superior, propondo:
	a) o arquivamento da presente TCE sem julgamento do mérito em face de ausência de pressuposto de constituição e desenvolvimento válido e regular de processo; e
	b) encaminhar cópia da deliberação que vier a ser adotada ao Ministério da Defesa, ao Comando do Exército e ao Centro de Controle Interno do Exército."
25.	O Ministério Público junto ao TCU, representado pelo Procurador Sérgio Ricardo Costa Caribé, concordou com a desconstituição do débito, mas em lugar do arquivamento, propôs que o Tribunal julgue as contas regulares com ressalva, por já ter havido citação. É o que consta do parecer abaixo transcrito (peça 127) :
"Trata-se de tomada de contas especial instaurada pela 8ª Inspetoria de Contabilidade e Finanças do Exército (8ª ICFEx) , em decorrência de irregularidades na baixa de estoques de suprimentos no âmbito do 8º Depósito de Suprimentos (8º D Sup) , nos exercícios de 2008 e 2009.
O tomador de contas, utilizando-se das informações contidas no relatório de auditoria decorrente de Visita de Auditoria não Programada (Vanp) realizada em 2013, e sem analisar as defesas apresentadas (peça 38, p. 31) , concluiu pela existência de débito no valor histórico de R$ 1.013.406,89 (peça 38, p. 4-56) , sob a responsabilidade dos Srs. João Helder Carvalho Collyer, Jossimar Berniz Fuly, Jurupytan Viana da Silva, Moacir Gimenez Melo, Luiz Fernando Abílio de Azevedo, Pedro Alberto Paz de Moura e Marcelo Marrafa Macedo.
No âmbito deste Tribunal, a SecexTCE procedeu à citação dos responsáveis e, de posse das defesas apresentadas, elaborou a análise na peça 122, por meio da qual propõe o arquivamento dos autos sem julgamento de mérito, por falta de pressuposto de desenvolvimento válido e regular.
De minha parte, embora concorde com a desconstituição do débito, conforme passarei a expor, penso que este Tribunal deva formar juízo quanto ao mérito destas contas, em lugar de arquivá-las.
Inicialmente, cumpre esclarecer que o documento denominado 'parte' era de uso geral pelas organizações militares (OM) à época e, conforme consta do relatório da Vanp (peça 30, p. 38) , era o meio utilizado pelos setores de aprovisionamento para realizar baixas patrimoniais. Já as guias de fornecimento eram documentos expedidos pelo órgão provedor (OP) , como é o caso do 8º D Sup, para formalizar a distribuição dos suprimentos para as OM apoiadas (peça 29, p. 22) .
O DIEx 72-S/2.Ch/SAF/8ª ICFEx (peça 29, p. 21-25) explicita os procedimentos a serem adotados desde a aquisição de suprimentos Classe I (gêneros alimentícios) até a efetiva distribuição, bem como expõe o processo de contabilização. No que se refere à saída dos gêneros do OP para a OM, elucida que é acompanhada da guia de fornecimento e há registro no Siafi por meio de nota de lançamento (NL) .
Ainda de acordo com o referido expediente, o Sistema de Consumo Físico (Siscofis) é alimentado pelo fiscal administrativo da OM após o recebimento dos gêneros, a quem também cabe emitir NL por meio do Siafi. Os dois sistemas voltam a ser alimentados para baixa na conta material de consumo, no caso do Siafi, e para desrelacionamento, medida que corresponderia à baixa no Siscofis.
O débito em discussão nestes autos originou-se de discrepâncias entre a efetiva necessidade de suprimentos Classe I da OM e as baixas patrimoniais relativas aos meses de novembro e dezembro de 2008 e janeiro de 2009. Em suma, os responsáveis pela Vanp realizada em 2013 cotejaram a documentação então existente, referente a guias de fornecimento e partes, com o consumo considerado como normal para a demanda gerenciada pelo 8º D Sup.
No caso do tomador de contas, o relatório, embora siga a mesma linha de raciocínio da Vanp quanto à aceitação do montante calculado a título de demanda normal de alimentação da tropa, detalha as guias de fornecimento e partes não acatadas, que em muitos casos contém a descrição das finalidades ou eventos realizados.
Nesse ponto, cabe mencionar alguns aspectos que podem ter contribuído para as discrepâncias nas baixas contábeis. O primeiro deles se refere às inconsistências no Siscofis, relatadas por militares que controlavam as movimentações de materiais pelo 8º D Sup.
Conforme documentos na peça 88, p. 30-32, em duas ocasiões o Centro de Desenvolvimento de Sistemas do Exército (CDS) foi questionado acerca de soluções para problemas relativos às guias de fornecimento. No relatório do tomador de contas há registro de informações no mesmo sentido consignadas nos autos do Inquérito Policial Militar (IPM) que precedeu a instauração da TCE.
Além disso, na peça 14, p. 32-39, consta Relatório Técnico de Investigação - Siscofis OP Versão 1.0, em que o Maj. Cav. Jorge Eduardo Andrade da Silva, Gerente de Projeto Simatex, assim se manifesta sobre as guias de fornecimento:
'c. O saldo total de todas as Guias de Fornecimento quitadas apresentadas no sistema não deve ser comparado ao saldo total de material movimentado pelo Almoxarifado da OM porque nem todas as Guias de Fornecimento quitadas dão prosseguimento nos processos administrativos para a entrega de material pela OM.'
Além das questões atinentes às funcionalidades do sistema, os procedimentos já descritos neste parecer indicam que a distribuição e o recebimento dos gêneros alimentícios envolviam não somente o 8º D Sup, mas também as OM apoiadas, de modo que era possível eventual descasamento de informações incluídas no Siscofis e no Siafi.
No que se refere aos critérios utilizados pelo tomador de contas para acatar ou não determinadas despesas, os responsáveis argumentaram acerca da ausência de padrão a ser seguido, visto que ora o parâmetro era a presença de determinado documento, ora havia indiferença quanto a tal aspecto. 
De fato, no caso do mês de novembro de 2008, a localização da parte ou da guia de fornecimento justificou o acatamento de valores (peça 38, p. 34) , enquanto para o mês de dezembro de 2008, embora haja menção às partes de todos os lançamentos, este não foi o parâmetro de acolhimento dos gastos (peça 38, p. 40-43) . O mesmo ocorreu quanto ao mês de janeiro de 2009, quando se mencionam as partes e respectivas guias de fornecimento, mas se deixa de acatar o montante de R$ 217.782,10 (peça 38, p. 52-53) .
No meu sentir, mostra-se desarrazoado imputar débito aos responsáveis sem que haja uniformidade e confiabilidade na metodologia estabelecida para cálculo, devendo esses fatores serem levados em consideração em favor dos defendentes, conforme pleitearam em suas alegações.
Ademais, a análise dos dados contidos nas tabelas referentes à movimentação da conta estoque interno permite inferir que, cronologicamente, no trâmite de distribuição dos gêneros Classe 1, as partes, notas de lançamento, guias de fornecimento ou o documento 'GR' (não identificado pelo tomador de contas) podem preceder ou suceder uns aos outros (peça 38, p. 32-33, 35-40 e 44-45) . Assim, não se afigura razoável assumir que a inexistência ou, mais provável, não localização da parte, justifique a devolução de valores, por não ser este o único documento envolvido na movimentação dos gêneros alimentícios.
Passo agora a tecer comentários específicos para cada mês examinado.
Quanto ao débito atinente ao mês de novembro de 2008, no valor de R$ 173.826,87, verifica-se que R$ 154.411,99, ou seja, cerca de 88% do suposto dano apontado, se referem à glosa de despesas cuja finalidade se refere à Operação Pacajás (peça 38, p. 34) , sob o argumento de não terem sido localizadas as Partes 317 a 321, 329 e 330. De se ressaltar que o tomador de contas acolheu gastos da referida operação (Parte 344) , ou seja, reconheceu sua ocorrência, afigurando-se incoerente não acatar a totalidade dos gastos informados pela organização militar apenas em razão da inexistência das correspondentes partes.
Em relação ao mês de dezembro de 2008, a impugnação de maior materialidade se refere aos valores justificados como 'expediente integral' e 'apoio complementar', além do montante de R$ 236.048,78, atinente às Partes 360 a 374, cuja finalidade consta como não informada. Aqui, os cortes foram feitos não com base na localização dos documentos, mas em razão da utilização do parâmetro adotado para cálculo da demanda alimentar, que segundo o tomador, resultaria no montante de R$ 150.946,62, valor inferior aos R$ 463.798,11, atinentes ao somatório das baixas relativas ao expediente integral e ao apoio complementar.
Importa consignar que o cálculo da necessidade de subsistência mensal para dezembro de 2008 tomou por base os dados da Vanp, que utilizou a fórmula construída pelos auditores com base na Portaria 963/Selom (peça 30, p. 33) , a qual leva em conta nutrientes, preços, períodos envolvidos e efetivo militar (disponível em http://www.dabst.eb.mil.br/_upados/_secoes/ _sgls/_legislacao/port_nr_963_selom_2005_altera_as_especificacoes_da_tabela.pdf) .
Por sua vez, os defendentes indagam sobre a legitimidade do parâmetro desenvolvido pela Vanp, arguindo a necessidade de utilização das fórmulas de consumo previstas nas Normas Administrativas Relativas ao Suprimento (Narsup) e nas Normas de Procedimentos e de Controle para o Serviço de Aprovisionamento.
Além disso, questionam a base de cálculo utilizada (média de demanda da unidade) , que careceria de fundamento técnico ou jurídico. Afirmam inexistirem decisões deste Tribunal que condenem responsáveis à devolução de valores por consumo acima da demanda, de modo que, ante a oscilação comum, seria injusto exigir a devolução de valores.
Asseveram que o consumo do 8º D Sup era controlado pelo Escalão Logístico por meio de inspeções e controle da documentação e dos registros contábeis, inexistindo autonomia para estabelecer limites ou consumir acima da demanda. Informam, ainda, como limitador, a disponibilidade de crédito para aquisição dos gêneros alimentícios, imposta pela Diretoria de Abastecimento.
Conforme se extrai das ponderações acima descritas, o fornecimento de alimentação aos militares encontra-se atrelado não apenas a normas específicas relativas ao consumo, mas também ao controle de outras instâncias, de modo que não se afigura razoável assumir que haveria desvio imperceptível de alimentos em grandes quantidades. Em relação aos controles exercidos, os defendentes informam, inclusive, sobre a existência das figuras do Conformador de Registro de Gestão e do Conformador Contábil, a quem caberia atuar nos lançamentos referentes ao suprimento Classe I.
Para o mês de dezembro de 2008, o débito apurado pelo tomador de contas atinge mais da metade do que foi consumido de acordo com os registros contábeis realizados pelo 8º D Sup, o que, associado ao contexto acima exposto, não parece plausível.
No caso do mês de janeiro de 2009, a questão do consumo acima da média foi objeto de comentários específicos em relatório de auditoria realizada em junho daquele exercício, quando se concluiu pela inexistência de irregularidades ou indícios de prejuízo à União (peça 88, p. 56) . Nos esclarecimentos apresentados à época, novamente há relatos de inconsistências no Siscofis, os quais reproduzo por explicitarem problemas nos trâmites com guias de fornecimento (peça 88, p. 42) :
'2. O primeiro ponto a ser elucidado é que o SISCOFIS, módulo OP, banco de dados em ORACLE, encontra-se em constante aperfeiçoamento, sendo essa filosofia do sistema, segundo o próprio Centro de Desenvolvimento de Sistemas (CDS) . O problema das guias que não movimentam o inventário, por bug, é antigo e vem sendo tratado pelo CDS - Brasília, como se observa no texto contido no anexo I. Geralmente, após a instalação dos aplicativos, esse problema ocorre, porém, após a instalação do aplicativo 2.3, em 2008, a incidência desse problema foi ainda maior, sendo aparente quando a mesma OM era digitada nos campos 'OM de Origem' e 'CM de Destino'. Nessa situação, o valor não era abatido de inventário e nem aparecia na funcionalidade 'Listar Guias' (anexo XX) . Ou seja, a guia era digitada e quitada, porém, não abatia do estoque do inventário, nem aparecia [nele], o que impossibilitava a transferência SIAFI. Tal situação foi descrita nos documentos de feedback endereçados ao COLOG, à 8ª RM / 8ª DE e ao CDS (anexos I, II, III, IV e V) . O sistema também rejeitava a exclusão de guias mesmo possuindo a funcionalidade 'excluir guias', que esteve indisponível por todo esse tempo (anexos VI e VII) . Após diversos contatos junto ao CDS - Brasília e diversas tentativas de correção do software, a solução adotada foi a redigitação das guias, já em 2009, após a reinstalação ao aplicativo 2.3, com release. O objetivo alcançado foi igualar o saldo do inventário do SISCOFIS e SIAFI, conforme o contido no anexo II, com a reconstrução das guias, expedidas nos mesmos valores das anteriores (Anexo I) '.
Informações no mesmo sentido constam da defesa do Sr. João Helder Carvalho Collyer (peça 86, p. 30) , as quais, se confrontadas com a Tabela 24 do relatório do tomador de contas (peça 38, p. 52) , permitem afirmar que os valores, por sua identidade, tratam de consumo de meses do exercício de 2008 (Guias de Fornecimento 73 a 75, 77, 120, 130, 176 e 218) e não do mês de janeiro de 2009, quando ocorreu apenas a redigitação, conforme orientação do CDS.
Diante das circunstâncias e especificidades acima colocadas, verifica-se que assiste razão à unidade técnica quanto à possibilidade de acolher os argumentos apresentados a título de defesa e desconfigurar os débitos apontados pelo tomador de contas. Entretanto, em lugar de arquivar o processo, entendo mais adequado, considerando que houve a citação dos responsáveis, proceder ao julgamento das contas.
Tendo em vista que o cerne da discussão gravita em torno da opinião do tomador de contas no sentido de que houve consumo superior às necessidades da OM, o que, com base nos elementos constantes dos autos, não é possível afirmar, compreendo que o melhor encaminhamento seja julgar regulares as contas dos responsáveis. 
Por fim, registro que, embora a leitura do teor dos relatórios produzidos por ocasião das sindicâncias e do IPM revele a existência de suposto débito oriundo do descasamento de informações constantes do SISCOFIS e do SIAFI, abstenho-me de tratar desse ponto específico, visto que foi reconhecida a impossibilidade de se identificar os responsáveis pela prática dos atos que culminaram na apuração dessa parcela do dano.
Diante do exposto, este membro do Ministério Público de Contas propõe:
I - com fulcro nos arts. 1º, inciso I, 16, inciso I, c/c os arts. 17 e 23, inciso I, da Lei 8.443/1992, julgar regulares as contas dos Srs. João Helder Carvalho Collyer (XXX.328.747-XX) , Jossimar Berniz Fuly (XXX.717.828-XX) , Jurupytan Viana da Silva (XXX.691.484-XX) , Moacir Gimenez Melo (XXX.148.327-XX) , Luiz Fernando Abílio de Azevedo (XXX.804.857-XX) , Pedro Alberto Paz de Moura (XXX.496.182-XX) e Marcelo Marrafa Macedo (XXX.619.967-XX) , dando-lhes quitação plena;
II - dar ciência da deliberação que vier a ser proferida aos responsáveis e à 8ª Inspetoria de Contabilidade e Finanças do Exército."
	É o Relatório.

André Jansen do Nascimento - OAB/DF 51.119.

Procurador Sérgio Ricardo Costa Caribé.

TOMADA DE CONTAS ESPECIAL. FALHAS NA GESTÃO DE ESTOQUES. I) PRODUTOS DESTINADOS À DISTRIBUIÇÃO PARA OUTRAS ORGANIZAÇÕES MILITARES DA 8ª REGIÃO MILITAR. INVENTÁRIO FÍSICO E SISTEMA DE CONTROLE FÍSICO - SISCOFIS COM VALOR INFERIOR AO DO SISTEMA DE ADMINISTRAÇÃO FINANCEIRA DO GOVERNO FEDERAL - SIAFI. DATA INDETERMINADA DO ATO QUE CAUSOU A DISCREPÂNCIA. INVIABILIDADE DE IDENTIFICAR OS RESPONSÁVEIS. CITAÇÃO PREJUDICADA. II) PRODUTOS DESTINADOS AO CONSUMO INTERNO. DESRELACIONAMENTOS ACIMA DA DEMANDA DA UNIDADE E SEM JUSTIFICATIVAS ACEITÁVEIS, NO PERÍODO DE NOVEMBRO/2008 A JANEIRO/2009. GLOSA PARCIAL DAS DESPESAS. CITAÇÃO. REVELIA DE UM RESPONSÁVEL. AUSÊNCIA DE ESPECIFICAÇÃO, PELO TOMADOR DE CONTAS ESPECIAL, DO MOTIVO PARA IMPUGNAÇÃO DE ALGUMAS OPERAÇÕES. TRANSCURSO DE PRAZO SUPERIOR A CINCO ANOS DESDE O JULGAMENTO DAS CONTAS ANUAIS DA UNIDADE JURISDICIONADA. INVIABILIDADE DE CONSULTA À DOCUMENTAÇÃO COMPROBATÓRIA DOS ATOS DE GESTÃO. PREJUÍZO À DEFESA. AUSÊNCIA DOS PRESSUPOSTOS DE CONSTITUIÇÃO E DE DESENVOLVIMENTO VÁLIDO E REGULAR DO PROCESSO. ARQUIVAMENTO. CIÊNCIA DA DECISÃO À SEGECEX.

TOMADA DE CONTAS ESPECIAL (TCE)

Secretaria de Controle Externo de Tomada de Contas Especial - Secex/TCE.

I - Introdução
	Em exame a Tomada de Contas Especial instaurada pela 8ª Inspetoria de Contabilidade e Finanças do Exército - 8ª ICFEx para apurar possíveis prejuízos ocorridos no 8º Depósito de Suprimento - 8º D Sup, situado na cidade de Belém/PA. Tais prejuízos foram identificados na Visita de Auditoria Não Programada - Vanp que teve como objetivo verificar a regularidade, escritural e contábil, do recebimento, estoque e distribuição dos artigos de subsistência (Classe 1) no período de 1º/01/2008 a 31/03/2010.
II - Atividades do 8º Depósito de Suprimento
2.	O Relatório da Vanp, de 30/06/2014 (peça 30, p. 25-49) , informa que o 8° Depósito de Suprimento, na qualidade de órgão provedor - 8º D Sup/OP, realiza as atividades de recebimento, estocagem e distribuição de artigos de subsistência ou gêneros alimentícios destinados a 23 organizações militares situadas na área de atuação da 8ª Região Militar, inclusive para o próprio 8° Depósito de Suprimento, na qualidade de organização militar - 8º D Sup/OM. 
3.	O 8º D Sup/OP e o 8° D Sup/OM possuem depósitos separados, bem como contas distintas no Sistema Integrado de Administração Financeira - Siafi e no Sistema de Controle Físico - Siscofis, devendo os valores registrados em ambos guardar sintonia. 
4.	Os gêneros alimentícios recebidos e estocados pelo 8º D Sup/OP são transferidos às organizações militares por meio de Guia de Fornecimento - GF, que deduz automaticamente o saldo (estoque) do órgão provedor no SiscofisOP. A baixa do respectivo valor no Siafi é realizada manualmente. A transferência se completa quando a organização militar de destino recebe fisicamente, confere e apropria os bens na conta que representa o seu estoque no SiafiOM e, a seguir, no SiscofisOM. 
5.	Além da mencionada Guia de Fornecimento, os outros documentos envolvidos na distribuição e consumo de gêneros alimentícios são a Parte (documento de uso das organizações militares) , substituída pelo Documento Interno do Exército - DIEx, e a Nota de Lançamento, pela qual ocorre a movimentação do Siafi.
III - Achados da Auditoria do Controle Interno
6.	O Relatório da Vanp apontou os seguintes achados destoantes da sistemática de fornecimento acima descrita:
	a) dano de R$ l.016.553,62 no estoque interno do 8º D Sup, composto pelas parcelas de R$ 174.260,54 (30/11/2008) , R$ 583.275,48 (31/12/2008) e R$ 259.017,60 (31/01/2009) , detalhadas à peça 30, p. 48-49, correspondentes a transferências de gêneros alimentícios do 8º D Sup/OP para o 8° D Sup/OM em quantidades superiores à necessidade alimentar desta última, e consequentes baixas do valor do patrimônio do 8° D Sup/OM não suportadas por documentos obrigatórios; 
	b) dano de R$ 566.728,06 no estoque de distribuição do 8º D Sup, relativamente a gêneros alimentícios destinados ao abastecimento de outras organizações miliares da 8ª Região Militar, devido ao fato de o valor dos artigos de subsistência depositados no estoque físico do órgão provedor ser inferior ao valor registrado no Siafi em 29/03/2010. 
7.	No Relatório Complementar da Vanp, de 09/12/2015 (peça 31, p. 12-51) , o dano de R$ l.016.553,62 foi retificado para R$ 1.013.316,77, composto pelas parcelas de R$ 173.736,66 (novembro/2008) , R$ 580.562,51 (dezembro/2008) e R$ 259.017,60 (janeiro/2009) .
8.	Na sequência, a equipe de Tomada de Contas Especial (peça 33, p. 9) ajustou o dano para R$ 1.013.406,89, devido à alteração, para R$ 173.826,87, da parcela referente a novembro/2008.
IV - Dano ao estoque de distribuição do 8º Depósito de Suprimento
9.	Neste Tribunal, a instrução do feito coube à Secretaria de Controle Externo de Tomada de Contas Especial - SecexTCE, que, em exame preliminar, apontou a ausência de pressupostos de constituição do processo no que se refere ao dano ao estoque de distribuição, correspondente à diferença de R$ 566.728,06 existente entre os valores de estoques do órgão provedor registrados no Siafi e no Siscofis. 
10.	Em suma, são os seguintes os fundamentos da Unidade Técnica (itens 62.1 e 62.2 da instrução à peça 49, transcrita no item 18 do Relatório precedente) :
	a) a equipe da Tomada de Contas Especial considerou que o ato irregular ocorreu em 29/03/2010, data em que a divergência de saldos foi constatada, devido à ausência de registro de alterações do estoque por ocasião da passagem da função de ordenador de despesa, e arrolou como responsáveis os agentes que, naquela data, possuíam encargo de gestão; todavia, a irregularidade em apreço ocorreu entre a data da última conferência física, não especificada, e a data em que foi constatada a mencionada divergência, o que acarreta a inconsistência da identificação dos responsáveis;
	b) teriam contribuído para o descontrole entre os gêneros estocados e o valor registrado na conta: i) a mudança da sistemática de apropriação de gêneros no Siafi, ocorrida em 2009; e ii) os problemas no funcionamento do Siscofis, apontados pelo gestor do Centro de Operações de Suprimento do 8º D Sup ao Centro de Desenvolvimento de Sistemas em Brasília (mencionados no Relatório de Auditoria de TCE, peça 38, p. 23) .
11.	O Ministério Público junto ao TCU, em linha de interpretação que culminou na proposta de julgamento das contas pela regularidade com ressalva, afirma que (item 10 do parecer transcrito no Relatório precedente) :
	a) "as inconsistências do Siscofis relatadas por militares que controlavam as movimentações de materiais pelo 8º D Sup podem ter contribuído para as discrepâncias nas baixas contábeis"; e
	b) de acordo com o Relatório de Investigação Técnica do Siscofis/OP, "o saldo total de todas as Guias de Fornecimento quitadas apresentadas no sistema não deve ser comparado ao saldo total de material movimentado pelo Almoxarifado da OM, porque nem todas as Guias de Fornecimento quitadas dão prosseguimento nos processos administrativos para a entrega de material pela OM".
12.	Acolho a conclusão da Unidade Técnica sobre a inconsistência na apuração do dano no estoque de distribuição. Na fase interna da TCE, foi identificada a cadeia de responsabilidades existente em 29/03/2010, mas os autos demonstram que a irregularidade antecede o exercício de 2009:
	a) o Relatório da Sindicância instaurada pela Portaria 17-Sect, de 15/03/2010, conclui que a falta de compatibilidade entre os saldos do Siscofis e do Siafi retroage ao final de 2008 (peça 12, p. 45) ;
	b) a Portaria 67-Justiça, de 23/10/2010, registra que foi realizada a análise exaustiva da compatibilidade entre todos os recebimentos pelo órgão provedor e todas as liquidações e transferências realizadas pelo Comando da 8ª Região Militar às organizações militares entre 1º/01/2009 e 07/05/2010; também foi verificada a transferência, no Siafi, de tudo o que foi fisicamente recebido pelas organizações militares favorecidas, não havendo guias de fornecimento quitadas no Siscofis que estivessem pendentes de transferência no Siafi; assim, o sindicante inferiu que a divergência de valores entre o Siafi e o Siscofis se referia a 31/12/2008 (peça 3, p. 18) ; e
	c) o Relatório do Inquérito Policial Militar instaurado por meio da Portaria 2-IPM/ADJ 1, de 10/04/2013 (peça 2, p. 60) , afirma que "embora existam fortes indícios de dano ao erário, só é possível afirmar que o referido dano, caso tenha ocorrido, foi provocado em período anterior ao ano de 2009, não sendo possível indicar quando e, em consequência, não sendo possível apontar os responsáveis".
13. 	Como acima mencionado, o exame exaustivo das transferências realizadas no período de 1º/01/2009 a 07/05/2010 não apontou irregularidades na gestão do estoque de distribuição do 8º D Sup-OP, razão pela qual a Portaria 67-Justiça determinou a instauração de sindicância retroativa a 2008 (peça 3, p. 18) . Contudo, não se tem nos autos o levantamento da situação anterior a janeiro/2009, tampouco informação de que ele tenha sido realizado.
14.	Nesse contexto, a tardia instauração desta TCE, ocorrida em 23/08/2017 (peça 2, p. 7) , bem como a remessa do processo a este Tribunal em 03/07/2018 (peça 1) , inviabilizam a adoção, por esta Corte, de providências para determinar o momento em que a irregularidade ocorreu e identificar os agentes envolvidos, como seria necessário à reparação do dano. Por esse motivo, a SecexTCE acertadamente apontou a ausência de requisito de desenvolvimento válido e regular do processo quanto ao dano ao estoque de distribuição. 
15.	 Divirjo da conclusão da Unidade Técnica e do MP/TCU de que o funcionamento dos sistemas informatizados teria prejudicado a gestão do estoque de distribuição. As alterações do Siafi promovidas em 2009 não teriam o condão de influenciar atos defeituosos que, como reconhecido nos itens precedentes, são anteriores ao encerramento de 2008. 
16.	Já as informações sobre o Siscofis destacadas pelo MP/TCU fazem parte de fiscalização dos atos de gestão empreendido pelo Controle Interno do Comando do Exército e de consequente investigação do sistema efetuada pelo Setor de Tecnologia da Informação. Desde logo, antecipo que os referidos órgãos concluíram que o Siscofis era confiável e que, mesmo em caso de mau funcionamento, havia procedimentos analógicos à disposição do gestor para assegurar a regularidade da gestão de estoques, mas que não foram empregados no caso em tela.
17.	Como o exame do dano ao estoque de distribuição está prejudicado por falha na identificação da data da irregularidade e dos agentes responsáveis, examinarei a repercussão das questões atinentes aos sistemas informatizados sobre a gestão do estoque interno (itens 23 e seguintes) .
V - Dano no estoque interno do 8º Depósito de Suprimento
18.	A citação promovida pela SecexTCE enfocou o dano no estoque interno do 8º Depósito de Suprimento (8º D Sup/OM) . Os Srs. João Helder Carvalho Collyer e Moacir Gimenez Melo, ordenadores de despesas, Jossimar Berniz Fuly, chefe do Departamento Classe 1, Jurupytan Viana da Silva, encarregado do Setor de Aprovisionamento, Marcelo Marrafa Macedo, chefe do Centro de Operações de Suprimento, e Luiz Fernando Abílio de Azevedo e Pedro Alberto Paz de Moura, fiscais administrativos, foram chamados, de acordo com os respectivos períodos de atuação, a apresentar alegações de defesa sobre desrelacionamentos de gêneros alimentícios acima da demanda da unidade e sem justificativas, no período de novembro/2008 a janeiro/2009, com ofensa a diversos artigos do Regulamento de Administração do Exército - REA e das Normas Administrativas Relativas ao Suprimento - Narsup, indicados no item 20 do Relatório precedente, ao art. 34, inciso 1, do Regulamento Interno e dos Serviços Gerais - RISG, à Portaria 25 do Departamento-Geral de Serviços - DGS e à Portaria 963 da Secretaria de Logística, Mobilização, Ciência e Tecnologia - Selom, e/ou para recolherem aos cofres do Tesouro Nacional quatro conjuntos de débitos solidários, nos valores originais de R$ 175.139,10, R$ 259.495,26, R$ 525.865,82 e R$ 9.047,68, atualizados monetariamente a partir das datas de 22 parcelas (discriminadas no item 19 do Relatório precedente) , até o efetivo recolhimento.
19.	Todos os responsáveis apresentaram defesa, à exceção do Sr. Pedro Alberto Paz de Moura. 
V.1. Análise da Unidade Técnica. 
Ausência de pressuposto de constituição e de desenvolvimento válido do processo
20.	Após analisar as alegações de defesa, sintetizadas na manifestação do Sr. João Helder Carvalho Collyer, a Unidade Técnica propôs, em manifestações uniformes, o arquivamento da presente TCE sem julgamento do mérito, em face da ausência de pressuposto de constituição e desenvolvimento válido e regular de processo. Entende que a defesa teria descaracterizado os débitos atinentes ao excesso de consumo do 8º D Sup/OM, ora impugnando a metodologia de cálculo do consumo ordinário empregada na fiscalização, ora justificando a parcela excedente ao consumo ordinário como destinada ao apoio de eventos extraordinários, e que não seria razoável exigir dos responsáveis a documentação comprobatória desses eventos, depois de transcorridos mais de cinco anos do julgamento das contas anuais de 2008 e 2009. 
21.	De fato, as contas ordinárias do 8º D Sup referentes aos exercícios de 2008 (TC Processo 014.524/2009-5) e 2009 (TC Processo 021.960/2010-0) foram julgadas regulares com quitação plena aos responsáveis, respectivamente, pelos Acórdãos 1.075/2010 e 7.754/2011, ambos da 1ª Câmara e de minha relatoria.
22.	No tocante à guarda da documentação referente a atos e fatos de gestão, o art. 20 da Instrução Normativa 47/2004 do TCU, com redação dada pela Instrução Normativa 57/2008, dispunha que: 
	"Art. 20. As unidades jurisdicionadas deverão manter, para fins de fiscalização, os documentos comprobatórios, inclusive de natureza sigilosa, pelo prazo mínimo de cinco anos, a partir da decisão definitiva de julgamento das contas pelo Tribunal de Contas da União.
	Parágrafo único. O descumprimento do disposto no caput deste artigo sujeitará o responsável à sanção prevista no inciso II do art. 58 da Lei nº 8.443, de 1992, sem prejuízo da instauração de tomada de contas especial, para apuração dos fatos, identificação dos responsáveis e quantificação do dano ao erário."
23.	A Jurisprudência Selecionada do TCU reconhece que o prazo quinquenal para guarda da documentação tem como marco inicial a data da aprovação das contas do gestor, conforme consta do Acórdão 2275/2019-TCU-Segunda Câmara, Relator Ministro Augusto Nardes, e do Acórdão 11242/2021-TCU-Primeira Câmara, Relator Ministro Jorge Oliveira, e ainda dos precedentes que abaixo transcrevo:
 (Acórdão 78/2008-TCU-Plenário, Relator Ministro Benjamin Zymler) 
"O prazo para guarda e conservação de documentos que tiverem sido analisados pelo TCU para fins de julgamento de contas anuais é de cinco anos, contados da data da decisão definitiva sobre essas contas. Quando se referirem a receitas percebidas ou despesas efetuadas por quem não presta contas ordinárias ao Tribunal, os documentos deverão ser guardados por dez anos, contados da data de recebimento ou de aplicação dos recursos, respectivamente." 
 (Acórdão 2517/2014-TCU-Primeira Câmara, Relator Ministro José Mucio Monteiro) 
"A Administração Pública é obrigada a manter a guarda de documentos comprobatórios de despesa pelo prazo de cinco anos, tendo como marco inicial a data da aprovação das contas do gestor". 
24.	Não obstante, nossa jurisprudência também reconhece que a contagem do prazo de guarda documental está sujeita à interrupção pela prática de ato que comunique ao responsável a existência de pendências quanto à prestação de contas: 
 (Acórdão 2252/2016-TCU-Plenário, Relator Ministro Raimundo Carreiro.) 
"O prazo quinquenal para a guarda da documentação pelo convenente (art. 30, § 1º, da IN-STN 01/1997) não se interrompe apenas com a instauração da tomada de contas no âmbito do TCU ou do órgão concedente, mas também pela prática de ato que, de alguma forma, leve ao conhecimento do responsável convenente a necessidade de adoção de alguma providência relativa à prestação de contas. 
25.	Cumpre, então, verificar se houve causa de interrupção do prazo de guarda obrigatória de documentos. As Sindicâncias instauradas por meio da Portaria 17-Sect, de 15/03/2010, da Portaria 67-Just, de 23/10/2010, da Portaria 66-Seç Jus, de 11/10/2012, e o Inquérito Policial Militar 63-35.2013.7.08.0008, instaurado pela Portaria 2-IPM/Adj 01, de 10/04/2013, tiveram por escopo a gestão do estoque de distribuição do 8º D Sup. 
26.	Os indícios de irregularidades no estoque interno da unidade foram suscitados, pela primeira vez, no Relatório da Visita de Auditoria não Programada de 30/06/2014. Todavia, os responsáveis somente foram notificados sobre eles após 18/12/2017, data dos expedientes de notificação expedidos na fase interna da TCE (peça 33, p. 34-89) .
27.	Logo, por ocasião da tardia instauração da TCE em apreço, não era esperado que a Unidade Jurisdicionada tivesse os documentos de gestão em arquivo, restando prejudicada a apuração de indícios de irregularidade que envolvam a documentação atinente aos atos de gestão, o que é o caso das irregularidades referentes ao estoque interno nos meses de novembro/2008 a janeiro/2009, como será visto nos tópicos destinados à cada uma das ocorrências.
V.2. Parecer do Ministério Público junto ao TCU. 
Regularidade com ressalva das contas.
28.	O Ministério Público junto ao TCU, representado pelo Procurador Sérgio Ricardo Costa Caribé, fundamentou a proposta de julgamento das contas pela regularidade com ressalva com base em alguns fatores de caráter geral que, ao seu ver, poderiam ter causado discrepâncias nas baixas contábeis:
	a) inconsistências no Siscofis relativas às guias de fornecimento, as quais levaram os gestores do estoque de distribuição a questionar o Centro de Desenvolvimento de Sistemas do Exército - CDS, em duas ocasiões (peça 88, p. 30-32) , conforme mencionado nos autos do Inquérito Policial Militar (IPM) e no relatório do tomador de contas; 
	b) em Relatório Técnico de Investigação do Siscofis OP (peça 14, p. 39) , o Gerente de Projeto afirma que "o saldo total de todas as Guias de Fornecimento quitadas apresentadas no sistema não deve ser comparado ao saldo total de material movimentado pelo Almoxarifado da OM, porque nem todas as Guias de Fornecimento quitadas dão prosseguimento nos processos administrativos para a entrega de material pela OM"; 
	c) não somente o 8º D Sup, mas também as OM apoiadas participam da distribuição e do recebimento dos gêneros alimentícios, o que pode explicar o descasamento de informações incluídas no Siscofis e no Siafi;
	d) ausência de uniformidade nos critérios utilizados pelo tomador de contas para acatar ou rejeitar despesas: em novembro/2008, a localização da parte ou da guia de fornecimento justificou o acatamento de valores (peça 38, p. 34) ; em dezembro/2008 e janeiro/2009, este não foi o parâmetro de acolhimento dos gastos (peça 38, p. 40-43 e 52-53) ; e
	e) falta de confiabilidade na metodologia de cálculo do dano, pois as partes, notas de lançamento, guias de fornecimento e de recebimento, podem preceder ou suceder umas às outras (peça 38, p. 32-33, 35-40 e 44-45) , não sendo razoável assumir que a não localização da parte justifique a devolução de valores, por não ser este o único documento envolvido na movimentação dos gêneros alimentícios.
29.	No que diz respeito às alíneas a e b, conforme antecipei no item 16 supra, discordo da existência de inconsistências relevantes em sistemas informatizados, considerando a conclusão do Centro de Desenvolvimento de Sistemas do Exército de que o Siscofis é confiável quanto à emissão de guias de fornecimento, assim como a conclusão do Controle Interno, de que havia instrumentos que asseguravam ao gestor a regularidade dos atos praticados.  Passo a abordar o tema do funcionamento do Siscofis em ordem cronológica de apuração. 
30.	Em auditoria realizada pela 8ª ICFEx no 8º D Sup em 09 e 10/06/2009, foi constatada falha na movimentação de gêneros do quantitativo de subsistência em janeiro/2009, mais especificamente a diferença de saldo das contas do Siafi e do Siscofis. Para justificar essa ocorrência, o Chefe do Centro de Operações de Suprimento - COS informou à equipe de fiscalização que defeitos do Siscofis já teriam sido reportados ao Centro de Desenvolvimento de Sistemas - CDS (peça 88, p. 41) . 
31.	O expediente do COS para o CDS, mencionado pelo MP/TCU, contém os seguintes argumentos: 
a) havia um problema antigo das guias de fornecimento digitadas e quitadas que não abatiam o respectivo valor do inventário e impediam a transferência no Siafi; tal problema se intensificou com a instalação do aplicativo 2.3 em 2008, especialmente quando a mesma organização era digitada nos campos de origem e destino;
b) o sistema rejeitava a exclusão de guias quitadas, mesmo possuindo a funcionalidade "excluir guias"; e
c) após vários contatos junto ao Centro de Desenvolvimento de Sistemas - Brasília, a solução encontrada foi a redigitação das guias, em 2009, após a reinstalação do aplicativo 2.3 com release, para igualar o saldo do Siscofis e Siafi.
32.	Ao analisar essa manifestação do gestor, a equipe de fiscalização da 8ª ICFEx afirmou que, se o sistema era ineficiente, a "UF deveria manter os mecanismos de controle preconizados nos itens 2 e 4 da Portaria 012-SEF, de 13/12/1990 (número do documento pouco legível) , bem como o previsto no item 1 do art. 34 do Decreto 98.820, de 12/01/1990 (que aprova o Regulamento de Administração do Exército) ", arrematando que "o cumprimento da norma acima supriria as necessidades no controle do estoque, até que fosse apresentada uma solução eficiente para o Siscofis", e que a "pasta 'guias redigitadas' não está prevista na legislação e deveria ter sido apresentada, pelo Chefe do COS, no intuito de elucidar as dúvidas que foram apresentadas no setor" (peça 88, p. 43-44) .
33.	Ao fim, a equipe de auditoria recomendou (peça 88, p. 44-48) que "sempre que a UG [precisasse] utilizar qualquer procedimento não previsto em normas, [o] lançasse no Relatório de Prestação de Contas Mensal - RPCM no intuito de manter [a] Inspetoria informada das decisões e soluções não previstas", e mais o seguinte:
	"a) usar de transparência na apresentação de documentos, ferramentas de controle e subsídios que esclareçam fatos ou atos praticados pelos agentes da administração; 
	b) orientar que o Fiscal Administrativo, os Encarregados pelo Almoxarifado e pelo Aprovisionamento observem os arts. 76 e as mensagens Siafi 740866/740896/740047/740166, de 20/Out/1994, da D Cont, e a mensagem Siafi nr 810247/810301, de 05/Dez/1994, da SEF;
	c) evitar lançar no início do exercício guias do exercício anterior, pois tal fato acarretará inconsistências nos dados lançados no inventário da UG; e
	d) registrar em BI sempre que ocorrerem problemas no sistema Siscofis;" 
34.	Ou seja, pelo que consta do Relatório da Auditoria realizada pela 8ª ICFE em julho/2009, o problema de funcionalidade do Siscofis, acaso existente, deveria ter sido contornado nos moldes descritos no item 32 supra, dando-se conhecimento dos procedimentos utilizados ao Controle Interno, na forma do item 33 supra.
35.	Devido aos indícios de irregularidade no estoque de distribuição do 8º D Sup, seguiu-se a instauração de Sindicância pela Portaria 17-Sect, de 15/03/2010, constituída para apurar "fatos referentes às Guias de Fornecimento 66-70 e 73-75, todas de 21/01/2009, no valor total de R$ 1.027.832,33". Essa fiscalização apontou que: 
	a) as guias de fornecimento anexadas aos autos da investigação ou localizadas no arquivo de conferência de gestão não continham assinatura dos encarregados dos respectivos depósitos do 8º D Sup nem assinatura de militares da unidade favorecida, mas apenas do Chefe do COS (peça 13, p. 29) ;
	b) mediante diligência, solicitou-se que as organizações militares favorecidas informassem se dispunham das referidas guias em arquivo, devidamente assinadas (peça 13, p. 29-30) ;
	c) com base nas respostas às diligências, concluiu-se que "nenhuma das unidades recebeu gêneros ou transferências no Siafi correspondentes às guias 66-70 e 73-75", muito embora outras guias emitidas no mesmo período tenham sido movimentadas e gerado recebimento dos gêneros correspondentes (peça 13, p. 30) ;
	d) admitiu-se a possibilidade de inclusão e exclusão arbitrária, pelos operadores, de artigos no estoque, operações que poderiam ter aumentado indevidamente os estoques existentes antes do período analisado (peça 13, p. 50) , e acrescenta que esta possível fragilidade alteraria o valor do estoque no início do período investigado, mas não justificaria a emissão de guias de fornecimento e a ausência de entrega dos respectivos produtos nas unidades favorecidas; 
	e) fazia-se necessária investigação do SiscofisOP, com a finalidade de (peça 13, p. 50, peça 14, p. 1) : 
	e.1) confirmar a existência, ou não, de outras Guias de Fornecimento emitidas entre 1º/01/2009 e 29/03/2010, quitadas e não transferidas;
	e.2) verificar se ocorreram bugs ou falhas no Siscofis que alterassem a situação de guias de "pendentes" para "quitadas" ou se elas foram anuladas posteriormente; e
	e.3) verificar a possibilidade de se imputar dano ao erário baseando-se unicamente em registros e quitação de Guias de Fornecimento no SiscofisOP, sem que tenha se dado os correspondentes fornecimento de gêneros e transferências no Siafi.
36.	Em atenção à solicitação do Sindicante, os desenvolvedores do Sistema elaboraram o Relatório Técnico de Investigação do SiscofisOP, de 14/06/2010 (parcialmente juntado à peça 21, p. 39-45, e integralmente disponível à peça 88, p. 19-26) , que contém as seguintes afirmações:
 "a. 	Montamos uma relação de todas as Guias de Fornecimento existentes conforme os parâmetros pedidos com a discriminação da Classe I no documento anexo.
b. 	As Guias de Fornecimento quitadas no sistema, que têm os seus dados acessados exclusivamente por meio do aplicativo do SISCOFISOP em todas as versões fornecidas, não permitem a alteração de seus dados depois de confirmada a sua conclusão, ou seja, a sua quitação. Sendo consideradas confiáveis as suas informações depois de prontas se usado somente o aplicativo para manipular as informações contidas no banco de dados. 
c. 	O saldo total de todas as Guias de Fornecimento quitadas apresentadas no sistema não deve ser comparado ao saldo total de material movimentado pelo Almoxarifado da OM porque nem todas as Guias de Fornecimento quitadas dão prosseguimento nos processos administrativos para a entrega de material pela OM.
d. 	(...) 
e. 	O Sistema é confiável na geração de guias e sua quitação. A baixa no Siafi é uma operação distinta do SiscofisOP, sendo necessária a intervenção do operador para lançar no Siafi. Ressalto ainda que os problemas de inconsistências de dados e funcionalidades encontrados nas versões anteriores do SiscofisOP já não permitiam a alteração de valores totais e de itens de guias de fornecimento já quitadas. Para imputar danos ao erário usando as informações do Siscofis OP há necessidade de avaliar as informações acima"
37.	A alínea d das conclusões acima transcritas, omitida devido à sua extensão, trata da possibilidade de modificação do banco de dados do Siscofis, de forma a alterar as quantidades e os valores totais das guias de fornecimento, ressalvando a necessidade de intervenções complexas e conhecimento avançados de banco de dados para que tal operação não fosse percebida pelo sistema como inconsistência. Todavia, não foi aventada a efetiva ocorrência dessa operação, que constituiria fraude ao sistema.
38.	Considerando-se a totalidade do parecer de investigação do SiscofisOP, a sua conclusão foi pela confiabilidade do sistema na geração e quitação de guias de fornecimento (alínea e) . A inviabilidade de se imputar débito exclusivamente com base na diferença entre o saldo das guias de fornecimento quitadas e o saldo total de material movimentado pelo almoxarifado da OM, destacada na manifestação do MPTCU, não decorre de falha do sistema informatizado, mas de um fator externo a ele, qual seja, a possibilidade que, apesar da quitação de guias, não houvesse prosseguimento da efetiva entrega dos materiais, a depender do que constasse dos processos administrativos (alínea c) . 
39.	Observa-se ainda que, na alínea e acima transcrita, o investigador do Siscofis rebateu as críticas ao sistema efetuada pelo gestor do estoque de distribuição, ressaltando que as características questionadas (impossibilidade de alterar valores totais e guias de fornecimento já quitadas) estavam presentes em versões anteriores. 
40.	No caso em estudo, os gestores não informaram por que as guias de fornecimento anexadas aos autos da investigação ou localizadas no arquivo de conferência de gestão não continham assinatura dos encarregados dos respectivos depósitos do 8º D Sup. Também não esclareceram a razão pela qual não houve a transferência física dos gêneros alimentícios para as unidades favorecidas, e, portanto, qual era a necessidade de cancelar guias de fornecimento emitidas e quitadas. Com efeito, esses aspectos do processo de trabalho de distribuição não podem ser imputados ao mau funcionamento do Siscofis.
41.	 O Relatório de Auditoria de TCE, de 23/04/2018, mencionado como fonte de informação na instrução preliminar da SecexTCE, não especifica quais seriam os defeitos do Siscofis, apontando como evidência trecho do Relatório da TCE, de 18/12/2017, que por seu turno alude à existência de comunicação via e-mail, noticiada inclusive no IPM, entre "agentes que trabalhavam no COS e agentes do Centro de Desenvolvimento de Sistema do Exército (CDS) , responsável pelo desenvolvimento e implementação de melhorias no Siscofis (novas versões) ". Trata-se da mesma comunicação já comentada a propósito do Relatório da Auditoria realizada pela 8ª ICFex em junho/2009 (itens 31 a 34 supra) .
42.	Das análises efetuadas pelas equipes de auditoria da 8ª ICFEx e de inspeção do Siscofis, extrai-se que as características do sistema informatizado criticadas pelo gestor estavam presentes em suas versões anteriores, não havendo notícia de que, em momento anterior, elas tenham inviabilizado as atividades de controle e registro contábil e patrimonial. Mesmo que houvesse inconsistências nas ferramentas digitais, existiam instrumentos analógicos a disposição do gestor para assegurar a regularidade da movimentação do estoque e a transparência de eventuais procedimentos imprevistos. 
43.	A conclusão de mérito da equipe de fiscalização do controle interno, no sentido de que as impropriedades mencionadas não representavam a existência de irregularidades na administração do Erário ou de indício de prejuízo à União (peça 88, p. 56) , não vincula as demais instâncias de controle, que podem fazer avaliação distinta, com base nos elementos que dispuserem. 
44.	Tanto é assim que, após a auditoria realizada em junho/2009 pela 8ª ICFEx e a investigação do Siscofis pelo órgão desenvolvedor, o próprio Exército executou uma série de procedimentos para esmiuçar a diferença entre os estoques registrados no Siafi e no Siscofis, descritos no item 16 do Relatório precedente: as Sindicâncias complementares instauradas pelas Portarias e 67-Jus, de 23/10/2010, e 66-Seç Jus, de 11/10/2012; o 	Inquérito Policial Militar 63-35.2013.7.08.0008, instaurado pela Portaria 2-IPM/Adj 01, de 10/04/2013; e a própria Visita de Auditoria não Programada, cujo Relatório tem  a data de 30/06/2014.
45.	Retornando aos demais aspectos enfocados no parecer do Parquet especializado, pondero que uma cadeia de fornecimento complexa, como a ora examinada, composta por múltiplos atos e agentes, pode apresentar falhas em etapas distintas. Desse modo, o envolvimento de unidades distintas e a diversidade de critérios para glosa (alíneas c e d) não implicam falha metodológica na apuração de irregularidades, mas retratam a diversidade de situações observadas. O essencial é que, para cada operação glosada, o motivo da crítica e o parâmetro normativo empregado estejam claramente enunciados, e que não haja vacilação do órgão de controle quanto à aplicabilidade desses critérios em operações da mesma natureza. 
46. 	 Relativamente à multiplicidade de documentos envolvidos na gestão de estoque (alínea e) , como visto no item 10 do Relatório precedente, as Guias de Fornecimento, as Partes, os Documentos Internos do Exército e das Notas de Lançamento têm funções específicas. Não existe a possibilidade de a operação de distribuição e consumo se completar nos sistemas informatizados sem que todos os documentos tenham sido constituídos, inexistindo a falta de confiabilidade apontada pelo MPTCU.
47.	Não se confunda o desenho abstrato do processo de fornecimento de suprimentos, criticado pelo Parquet de Contas, com a constatação de ausência de documentos essenciais na gestão do estoque de distribuição, apurada no caso concreto, em que algumas guias de fornecimento emitidas pelo órgão distribuidor não tiveram a contrapartida correspondente por parte das unidades supostamente receptoras, por fatores que não foram elucidados. Isso não se deveu a uma falha metodológica no processo de distribuição, mas ao fato de as unidades supostamente favorecidas, em sindicância, negarem o recebimento dos produtos. 
48.	Portanto, concluo que os fatores de caráter geral relacionados pelo MPTCU não são capazes de infirmar os danos ao estoque interno do 8º D Sup enfocados na citação. Passo a examinar os fundamentos específicos pelos quais a SecexTCE concluiu pela ausência de pressuposto de constituição e desenvolvimento regular do processo e o MPTCU propôs a regularidade com ressalva das contas.   
V.3. Ocorrências referente a novembro/2008
49.	Em novembro/2008, o estoque interno do 8º D Sup/OM sofreu desrelacionamentos (baixas) no montante de R$ 334.865,63. A equipe da Vanp reconheceu a regularidade de despesas de R$ 103.643,95 (demanda alimentar do mês, com expediente integral, da qual apenas o valor de R$ 12.251,76 foi comprovado documentalmente e o restante foi estimado por meio da aplicação de uma fórmula de cálculo de consumo) , R$ 57.106,01 (Operação Pacajá) e R$ 288,80 (doação a uma igreja) .
50.	A mesma equipe da Vanp glosou os R$ 173.826,87 restantes devido à não comprovação da justificativa de consumo, "seja por não terem sido encontrados documentos a respeito ou [pelo fato de os documentos encontrados] não apresentarem harmonia com os valores efetivamente baixados (...) , mesmo considerando o somatório de valores de mais de um documento para um único valor baixado, por não atender aos princípios de contabilidade" (peça 30, p. 33-34) .
51. 	Para a equipe da TCE, o valor de R$ 173.826,87 representou dano por não terem sido encontrados elementos que o relacionassem ao uso na finalidade devida (peça 33, p. 100) .
52.	O Relatório de Auditoria da TCE (peça 38, p. 34) especificou o motivo das glosas efetuadas pela equipe de TCE: a) R$ 154.411,99, supostamente destinados à operação Pacajá, não foram acatados por não terem sido encontradas as Partes 317 a 321, 329 e 330; b) R$ 110.807,07, presumivelmente destinados ao consumo normal, uma vez que não foi comprovada qualquer finalidade extraordinária, por não terem sido encontradas as Partes 292, 294 a 299, e 303 a 305.
53.	De acordo com a defesa do Sr. João Helder Carvalho Collyer:
	a) R$ 154.411,99 teriam sido destinados ao apoio alimentar dos agentes envolvidos na Operação Pacajá 2, na qual militares do Exército atuaram junto com quase mil policiais federais, servidores do Ibama, bombeiros, policiais militares e civis; a baixa desse montante teria amparo nas Partes 317 a 321, 329 e 330, que teriam sido tempestivamente digitadas, conferidas, recebidas, publicadas e transferidas via Siafi, mas que não foram encontradas pela equipe de auditoria do CCIEx, porque o Relatório de Administração do Exército autoriza a destruição dos documentos cinco anos depois da aprovação das contas anuais, tendo as contas do 8º D Sup, relativas aos exercícios de 2008 e 2009, sido aprovadas, respectivamente, em 2010 e 2011;
	b) a equipe da Vanp arbitrou o consumo regular do mês de novembro com base na média de demanda da Unidade, metodologia que carece de fundamento técnico jurídico (peça 86, p. 13, subitem 3.3.1) ; deveria ter sido utilizada a fórmula prevista na Norma Administrativa Relativa ao Suprimento - Narsup (peça 86, p. 14, subitem 3.3.2) ; e
	c) o valor arbitrado para o consumo ordinário é bem inferior aos montantes de R$ 150.247,33 e R$ 122.994,91, apurados para dezembro/2008, com o mesmo efetivo, e para janeiro/2009, consoante a Portaria 963/2005; logo, pela similaridade dos períodos, é possível admitir que o valor de R$ 122.968,61 para o QS estaria próximo da realidade, em lugar dos R$ 103.643,95 calculados pela Vanp.
54.	Primeiramente, não prospera a alegação do responsável de que a demanda interna ordinária do 8º D Sup tenha sido calculada com base na média dos consumos mensais. Os cálculos efetuados pela equipe da Visita de Auditoria não Programada (peça 30, p. 33-34) , endossados pela equipe de Tomada de Contas Especial (peça 33, p. 100) , consideraram: os efetivos máximos da organização militar nos períodos investigados (292 militares para novembro e dezembro/2008 e 299 para janeiro/2009) ; o efetivo empregado nos serviço de Guarda ao Quartel (76 militares por dia, incluindo os militares empregados no serviço da 2ª Cia Sup, com etapa alimentar dobrada) ; o calendário oficial dos referidos meses; o quantitativo alimentar, homem/dia, de cada produto, conforme estabelece a Portaria 963/Selom, de 09/08/2005; a composição alimentar demandada com base nos produtos baixados; e o maior preço de aquisição para cada produto. 
55.	Todos esses parâmetros foram reunidos na fórmula abaixo, que descreve a demanda alimentar mensal de cada produto:
"DAp = Pr x (Qt x Du x Eft + Qt x Du x Efsv + Qt x Dnu x Efsv x 2) ; onde
DAp = demanda alimentar por produto, no período: 
Pr = maior preço registrado para cada produto no período; 
Qt = quantidade tabelar do produto para um homem/dia; 
Du = quantidade de dias úteis no período; 
Eft = efetivo total do período; 
Efsv = efetivo de serviço;
Dnu = quantidade de dias não úteis no período;"
56.	A demanda alimentar total de cada mês foi calculada pelo somatório das demandas alimentares mensais por produto. O Responsável não esclarece de que modo a fórmula acima descrita é incompatível com o estipulado na Norma Administrativa Relativa ao Suprimento - Narsup. 
57.	Quanto à ausência de documentos que justificariam gastos de R$ 154.411,99, a Unidade Técnica acolhe o argumento do responsável de que não seria razoável exigir dos gestores a apresentação de documentos depois de transcorridos mais de cinco anos do julgamento das contas anuais da unidade jurisdicionada referentes aos exercícios de 2008 e 2009, ocorrido, como visto, em 2010 e 2011,  entendimento ao qual me filio.
58.	O MP/TCU acrescenta ser incoerente que o tomador de contas tenha reconhecido os gastos com a Operação Pacajá 2 demonstrados na Parte 344 e tenha rejeitado outros gastos incorridos com a mesma operação, apenas por não terem sido localizadas as Partes 317 a 321, 329 e 330 (peça 38, p. 34) .
59.	Divirjo dessa interpretação, pois é plausível o acolhimento de algumas despesas e a rejeição de outras, a depender da regularidade dos respectivos elementos comprobatórios. Assim, a questão está afeta à ausência de pressupostos de constituição e desenvolvimento regular do processo, por impossibilidade de consulta ao acervo probatório, e não ao mérito das contas.
V.4. Ocorrências referentes a dezembro/2008
60.	Em dezembro/2008, o estoque interno do 8º D Sup sofreu baixas de R$ 955.721,83, das quais a equipe da Vanp aceitou despesas de R$ 150.946,62 (demanda alimentar do período) , R$ 200.740,12 (desmobilização de tropa que retornava do Haiti) e R$ 20.759,61 (instrução de Preparo e Emprego da Tropa) .
61.	A equipe da Vanp considerou os R$ 580.562,51 restantes como dano ao erário, sendo R$ 297.970,84 por estarem acima da demanda ordinária calculada para o período e R$ 285.304,64 por não haver comprovação documental da finalidade extraordinária alegada (peça 30, p. 35) .
62.	O Relatório da TCE reproduziu as informações da Vanp, não oferecendo elementos adicionais para quantificar o dano (peça 33, p. 100/101) . 
63. 	O Relatório de Auditoria da TCE acrescenta que o dano de dezembro/2008 compreende despesas com expediente integral superior à demanda ordinária calculada e despesas com atividades de apoio complementar, para as quais não foram apresentadas justificativas plausíveis (peça 38, p. 43) . 
64.	Para a defesa do Sr. João Helder Carvalho Collyer, também deveria ter sido computado como regular o consumo alimentar das equipes encarregadas das seguintes atividades extraordinárias, que totalizam R$ 622.089,55: 
	a) R$ 23.472,58 - Pelotão Especial de Transporte, composto por tripulantes de embarcações que proviam as OM situadas nas Guarnições de Santarém/PA, Itaituba/PA, Altamira/PA e Macapá/AP; 
	b) R$ 48.793,05 - calafetagem e troca da quilha/sobrequilha do barco regional de madeira Odílio Cruz Rosa, objeto da Parte 11-PET, de 11/06/2008, resgatada do arquivo pessoal do responsável;
	c) R$ 236.048,78 - reparos no Edifício Residencial de Oficiais Superiores localizado na Avenida Serzedelo Corrêa, 621, em Belém/PA (atual Residencial Forte do Presépio) , que utilizou inclusive o efetivo de outras OM para solucionar a infiltração do piso do edifício para a garagem subterrânea, o vazamento da fossa do prédio e a infiltração dos banheiros para os andares de baixo; 
	d) R$ 29.552,76 - trabalhos com mobiliário externo, de mogno, e retirada da infiltração da cobertura do apartamento ocupado pelo Ch EM, em proveito do atual Residencial Forte do Presépio; 
	e) R$ 25.217,86 - restabelecimento das cercas das laterais da sede e retirada da vegetação; 
	f) R$ 44.231,84 - missão do barco de madeira Paru D`Oeste, com civis e militares embarcados;
	g) R$ 153.286,29 - terraplenagem de pontos específicos e alargamento da estrada de acesso à 2ª Companhia de Suprimento, localizada em Águas Lindas, de modo a permitir o rápido trânsito da Força de Reação; e
	h) R$ 61.486,39 - manutenção do Próprio Nacional Residencial - PNR do Comandante da 8ª Região Militar, localizado na Travessa Dr. Moraes (retirada da vegetação da retaguarda da casa, retirada das infiltrações do observatório de vidro do 4º piso, substituição de diversas telhas do telhado do 3º piso, pintura com verniz da estrutura de madeira ao redor da piscina e pintura com reboco do muro) .
65.	Para a SecexTCE, há dúvida não dirimida quanto à ocorrência de dano ao erário em dezembro/2008. Embora as alegações do Sr. João Helder Carvalho Collyer estejam desacompanhadas de provas, podendo, inclusive, ter superestimado o quantitativo de pessoas alimentadas, não seria razoável exigir do (s) responsável (eis) documentos depois de passados mais de dez anos desde o fato gerador das irregularidades, sobre as quais três sindicâncias e um IPM não lograram apontar as responsabilidades. 
66.	Ademais, a ausência de exame das alegações do aludido responsável pelo Centro de Controle de Interno do Exército - CCIEx durante a fase interna da TCE representaria ofensa aos termos do art. 10, § 1º, alínea c, da Instrução Normativa/TCU 71/2012, segundo o qual devem acompanhar o relatório do tomador de contas especial "os pareceres emitidos pelas áreas técnicas do órgão ou entidade, incluída a análise das justificativas apresentadas pelos responsáveis."
67.	Pelas razões já expostas nos itens 21-27 supra, acolho a análise empreendida pela SecexTCE, devendo ser declarada a ausência de pressupostos de constituição e desenvolvimento válido deste processo também em relação ao dano referente a dezembro/2008.
68.	Com as vênias do MPTCU, cabe ressaltar que a demanda ordinária não foi estimada pela média de consumo mensal, pois equipe da Vanp utilizou fórmula específica para esse fim, não tendo o Responsável demonstrado porque tal fórmula desatenderia às Normas Administrativas Relativas ao Suprimento e às Normas de Procedimentos e de Controle para o Serviço de Aprovisionamento.
69.	De igual modo, não prospera a afirmação de improcedência do dano pelo fato de ter passado pelo crivo do Conformador de Registro de Gestão e o Conformador Contábil, haja vista que o potencial controle exercido por esses agentes não suprime a competência deste Tribunal para avaliar a regularidade dos atos praticados. 
V.5. Ocorrências referentes a janeiro/2009
70.	Em janeiro/2009, foram desrelacionados R$ 383.633,33 em quantitativo de subsistência. O Relatório da Vanp registra o acatamento de despesas de R$ 122.994,91 (demanda alimentar ordinária) e R$ 1.620,82 (passagem de Comando da Organização Militar) , bem como a rejeição de despesas de R$ 259.017,60, por serem superiores à efetiva necessidade alimentar e não haver comprovação das finalidades extraordinárias alegadas (peça 30, p. 38) .
71.	O Relatório da Vanp especifica que, do dano de R$ 259.017,60, R$ 217.782,10 referem-se a supostas operações de consumo ordinário em janeiro/2009, que apresentam valores idênticos aos de Guias de Fornecimento de 2008 que não teriam sido baixadas na época apropriada. Acrescenta que não há informação sobre os eventos apoiados, como efetivo e duração, e/ou as quantidades discriminadas nas referidas guias de fornecimento mostraram-se incompatíveis com tais eventos. 
72.	O Relatório de Auditoria da TCE apresenta quadro para evidenciar a identidade dos valores supostamente gastos com eventos extraordinários de 2008 e do alegado consumo ordinário de janeiro/2009 (peça 38, p. 46) , reiterando a incompatibilidade do consumo com as necessidades daqueles eventos. Reproduzo, no essencial, as seguintes informações:
		Guias de Fornecimento de 2008
	Partes de 2009

	Valor
 (R$) 
	Nº
	Data
	Finalidade
	Nº 
	Data
	Finalidade

	23.933,97
	73
	17/07/2008
	"Efetivo Suriname e Oficiais Superiores da Diretoria de Manutenção"
	10
 
	06/01/2009
	consumo interno do 8º D Sup

	30.873,03
	74
	31/07/2008
	"civis C Com CEx e Ibama"'
	02
	06/01/2009
	consumo interno do 8º D Sup

	29.179,60
	75
	27/08/2008
	"apoio tripulação Ferry-Boat 8º BEC/apoio comunidade"
	07
	06/01/2009
	consumo interno do 8º D Sup

	21.898,02
	77
	1º/09/2008
	"churrasco área de lazer/apoio comunidade"
	13
	06/01/2009
	consumo interno do 8º D Sup

	29.896,97
	120
	1º/10/2008
	"visita Departamento de Política e Estratégia/efetivo alojado curso Ciaba"
	12
	06/01/2009
	consumo interno do 8º D Sup

	22.780,51
	130
	03/10/2008
	Preparação General Heleno/efetivo calafeto BR Parú
	04
	06/01/2009
	consumo interno do 8º D Sup

	28.346,97
	176
	03/11/2008
	"apoio evento Clube dos Oficiais"
	11
	06/01/2009
	consumo interno do 8º D Sup

	30.873,03
	218
	17/11/2008
	"militares estágio S3"
	1
	06/01/2009
	consumo interno do 8º D Sup

73. 	A defesa do Sr. João Helder Carvalho Collyer:
	a) critica o consumo ordinário de R$ 122.994,91, porque a metodologia empregada pela Vanp não teria amparo da legislação e o consumo real teria sido R$ 41.027,36, devido à primeira baixa dos soldados, ao não atendimento do reforço de guarda de outras OM e à finalização das ações de manutenção de prédios, estradas e embarcações (peça 86, p. 31) ;
	b) justifica que as saídas superiores a essa demanda ordinária teriam sido explicadas à 8ª ICFEx por ocasião da Auditoria ocorrida em 09/06/2009, com base em documentos que ainda estavam no arquivo do Centro de Operações de Suprimento (peça 38, p. 28-29) ; o defendente teria apresentado dezessete guias de fornecimento, no montante de R$ 379.472,95, das quais cinco representavam o consumo mensal na organização militar e doze seriam redigitação de guias de julho a novembro/2008, tendo o órgão de controle interno classificado a operação como regular (peça 86, p. 29-31) ;
74.	Para a SecexTCE:
	a) o Relatório de Auditoria da TCE não esclareceu se as guias eram de fato do exercício de 2008 e, exceto quanto ao valor da guia de fornecimento referente ao atendimento de militares estágio S/3, não especificou as incompatibilidades que justificaram a glosa de guias de fornecimento no valor de R$ 217.782,10 pelos auditores da 8ª ICFEx (peça 38, p. 53) ; 
	b) o Relatório de Auditoria da TCE também não apontou qualquer incompatibilidade nas tabelas que detalham gêneros alimentícios supostamente utilizados em eventos extraordinários (tabelas 16, 17, 18, 19, 20, 21, 22 e 23, peça 38, p. 47-51) ;
	c) é plausível que as guias de fornecimento listadas na mencionada Tabela 15 (peça 38, p. 46) cuidassem de baixa de estoques consumidos em 2008, pois o subitem 3.1.3 do Relatório da Vanp (peça 30, p. 36) já mencionava a presença dessas guias nos autos do IPM instaurado pela Portaria 2-IPM/Adj 01, de 10/4/2013;
	d) em 2009 as mesmas operações foram equivocadamente nomeadas como alimentação normal da tropa, devendo ser descartada a hipótese de fraude porque os relatórios de sindicância, o IPM, o Relatório do Tomador de Contas e o Relatório de Auditoria não a mencionam;
	e) não há documentação suficiente para comprovar a ocorrência de dano ao erário no valor de R$ 259.017,60.
75.	O MPTCU manifesta-se favoravelmente à tese de redigitação das guias de 2008 em janeiro/2009, para solucionar o problema de guias que não movimentam o inventário, considerando, especialmente que a auditoria realizada em junho/2009 concluiu pela inexistência de irregularidades ou indícios de prejuízo à União (peça 88, p. 56) . Como não se confirmou a hipótese de consumo superior às necessidades da OM, mencionada na citação, o Parquet propõe o julgamento das presentes contas como regulares com ressalva. 
76.	Diversamente da análise efetuada pela SecexTCE e pelo MPTCU, entendo que não está devidamente comprovada a orientação de que fossem regiditadas guias em 2009 para ajustar os estoques em função de movimentações ocorridas em 2008. O que está comprovado no processo é a orientação do controle interno para que eventuais inconsistências no Siscofis fossem publicadas em boletim interno, sem prejuízo da adoção de controles paralelos que assegurariam a regularidade dos registros contábeis. 
77.	Com efeito, ao lançar no Siscofis as guias discriminadas no quadro do item 72 supra como se fossem operação de consumo interno de 2009, os gestores do estoque interno do 8º D Sup produziram informação distinta da realidade, pois a intenção deles era reduzir, do saldo do referido estoque, o valor supostamente despendido com eventos extraordinários ocorridos em 2009.  
78.	O fato de o Controle Interno não ter cogitado a existência de fraude não afasta a desconformidade da informação produzida nas partes de 2009 com o mundo dos fatos, nem a afronta que esses atos representam às normas de contabilidade. 
79.	Portanto, compreendo que as alegações de defesa não lograram desconstituir o motivo que levou a citação, o consumo superior às necessidades ordinárias e a ausência de comprovação dos eventos extraordinários.
80.	A despeito da incontestável inserção de informação falsa no sistema de controle patrimonial, a existência de débito dependeria do revolvimento do conjunto fático-probatório, pois não haveria dano se os eventos extraordinários alegados e as respectivas despesas fossem confirmados. Até mesmo a culpabilidade pela afronta às normas de contabilidade requereria verificar os motivos que levaram os agentes a agir dessa forma e a existência de causas mitigadoras de sua responsabilidade, o que resta inviabilizado pela indisponibilidade dos documentos atinentes aos atos de gestão e pela tardia instauração desta TCE.
81.	Adicionalmente, observo que não foram discriminadas, pela equipe de tomada de contas especial, quais seriam as alegadas inconsistências existentes nos quantitativos destinados a eventos extraordinários, afora o evento relacionado aos "militares estágio S3", o que prejudica a defesa dos responsáveis.  
VI - Síntese
82. 	Cabe determinar o arquivamento do processo, sem julgamento do mérito, com fundamento nos arts. 169, inciso VI, e 212 do Regimento Interno/TCU, por ausência dos pressupostos de constituição e de desenvolvimento válido e regular, sem prejuízo de encaminhar cópia desta deliberação aos responsáveis e ao Controle Interno do Exército Brasileiro.
83.	Assinalo que as possíveis omissões no dever de instaurar TCE no âmbito do Comando do Exército estão sendo tratadas no âmbito da Representação versada no TC Processo 004.389/2017-4, que se encontra em instrução de mérito após audiências determinadas por este Relator. No referido processo, foi obtida junto ao Ministério Público Militar a relação de 35 procedimentos investigatórios com dano ao erário, quase todos sem autuação de TCE, e solicitados esclarecimentos ao Exército. A presente TCE não consta da lista elaborada pelo MPM, mas sua instauração foi informada naquele processo (peça 62) .
84.	Assim como o Tribunal presentemente avalia a omissão no dever de instaurar a tomada de contas especial no âmbito do Comando do Exército, considero necessário que a Secretaria-Geral de Controle Externo examine a conveniência e oportunidade de fiscalizar também os casos de instauração intempestiva da TCE. 
85.	Além de inviabilizar a devida apuração dos fatos, o retardamento do procedimento apuratório que tem como destinatário final o TCU conduz ao desperdício de recursos públicos pela infrutífera movimentação dos órgãos fiscalizatórios, internos e externos. No caso em exame, dois aspectos cobram especial atenção: 
	a) mais de três anos transcorreram entre a conclusão do relatório da visita de auditoria não programada, de 30/06/2014, e a determinação para instauração da TCE, de 23/08/2017, com notificação dos responsáveis em 18/12/2017, apesar de a fiscalização haver apontado a ausência de documentos essenciais para a comprovação da despesa; e
	b) apesar de o Centro de Controle Interno do Exército - CCIEx, por meio do Parecer 26/2014/SAGEF/CCIEx, de 3/11/2014, haver determinado a instauração de processo administrativo para assegurar aos responsáveis o contraditório e a ampla defesa, o que teria interrompido o prazo quinquenal para eliminação de documentos, inexplicavelmente o procedimento não foi constituído (peça 33, p. 95) .
	Ante o exposto, voto por que seja adotada a deliberação que ora submeto a este Colegiado.
T.C.U., Sala das Sessões, em 23 de novembro de 2021.
MARCOS BEMQUERER COSTA
Relator